<!DOCTYPE HTML PUBLIC "-//W3C//DTD HTML 4.01 Transitional//EN"
            "http://www.w3.org/TR/html4/loose.dtd">

<html>
<head>
   <meta charset="UTF-8">
   <meta name="Author" content="Lars Bräsicke">
   <meta name="GENERATOR" content="me fein">
   <meta name="Description" content="Konjugation der Verben">
   <meta name="KeyWords" content="Gaeilge">
   <title>Erklärungen zur Konjugation</title>
   <link rel="SHORTCUT ICON" href="favicon.ico">
<style type="text/css">
<!--
em.red {
 font-family: Times New Roman;
 font-weight: bold;
 font-style: normal;
 color: #FF0000;
}
//-->
</style>
   <style type="text/css"><!--
 a:link{text-decoration-line:none}
 a:visited{text-decoration-line:none}
 a:active{text-decoration-line:none}
--></style>
</head>

<body text="#000000" bgcolor="#F3F3F3" link="#0000EE" vlink="#551A8B" alink="#FF0000" >
<!-- bgcolor="#FFCC99" background="bg524f.jpg" -->

<table WIDTH="100%" BGCOLOR="#FFCC99" >
<tr>
<td>
<h1 title="Kapitel 3"><a href="verben.htm" style="text-decoration:none;"><font color="#CC0000">Caibidil a Trí: Das Verb (An Briathar)</font></a></h1>
<h2><i><font color="#CC0000">Erklärungen zur Konjugation</font></i></h2>
</td><td align="right" valign="top"><a NAME="oben"></a><a href="gramadac.htm">Gramadach na Gaeilge</a></td>
</tr>
</table>

<hr WIDTH="100%">
<table WIDTH="100%" BGCOLOR="#FFFFCC" >
<tr>
<td><a href="#infinitiv">Kein Infinitiv</a>
<br><a href="#rootstem">Verbwurzel und Verbstamm</a>
<br><a href="#lemma">Zitierform des Verbs</a>
<br><a href="#TypI/II">Erste und zweite Konjugation</a>
<br><a href="#breit/schlank">breiter und schlanker Stammauslaut</a>
<br><a href="#Lenition">Lenition und Eklipse der Verben</a>
<br><a href="#synthetisch/analytisch">die synthetischen und analytischen Formen</a>
<br> <a href="#relativ">die Relativform</a>
<br><a href="#spleach">die abhängigen und unabhängigen Formen</a>
<br><a href="#saorbhriathar">die autonome Form (an saorbhriathar)</a>
<br><a href="#unregelmäßig">die unregelmäßigen Verben</a></td>
</tr>
</table>

<h3><a NAME="infinitiv"></a><font color="#009900">Kein Infinitiv</font></h3>

<p>Irische Verben haben <b><i>keinen</i></b> <b><i><font color="#CC0000">Infinitiv (infinideach)</font></i></b>.
<br>Statt eines Infinitivs steht im Irischen das <a href="verbnom.htm">Verbalnomen</a>. Unterschiede zw. Infinitiv und Verbalnomen siehe <a href="verbnom.htm#vnvsinf">dort</a>.

<h3><a NAME="rootstem"></a><font color="#009900">Verbwurzel und Verbstamm</font></h3>

<p>Die <i><b>2. Person Singular des Imperativs </b></i>(z.B.: <i>mol = lobe!, beannaigh = segne!</i>) wird als <b><i><font color="#CC0000">Verbwurzel (fréamh briathartha)</font></i></b> bezeichnet. Es eine regelmäßige, endungslose Grundform des Verbs.
<br>Im Unterschied dazu ist der <b><i><font color="#CC0000">Verbstamm (stoc briathartha)</font></i></b> diejenige Form, an die Konjugationsendungen gehängt werden.
<br>Bei der&nbsp; <a href="typ1.htm">1. Konjugation</a> sind Stamm und Wurzel zumeist identisch.
<br>Teilweise ist jedoch <a href="palat.htm#entpalat">Entpalatalisierung</a> zur Stammbildung nötig: z.B.: Verben auf -áil <i>sabhá<b>i</b>l - sabhálann</i>. (Verbwurzel <i>sabháil</i>, Verbstamm <i>sabhál-</i>)
<br>Bei einsilbigen Verben auf -igh wie <i>dóigh, léigh</i> entfällt das -igh vor Endungen: <i>dónn sé, léann sé</i>. (Verbwurzel <i>dóigh, léigh</i>, Verbstamm <i>dó-, lé-</i>)
<br>Bei der&nbsp; <a href="typ2.htm">2. Konjugation</a> sind die Unterschiede etwas größer (jedoch überwiegend aus orthographischen Gründen).
<br>Bei einigen Verben v.a. der 2. Konjugation (Verben auf <i>-il, -ir, -in</i>) tritt <a href="palat.htm#synkope">Synkope</a> auf (Verbwurzel <i>imir</i>, Verbstamm <i>imr(igh)-</i>). Hier auch Erweiterung des Verbstamms um <i>-igh</i> (bzw. orthographisch <i>-í-</i>)

<h3><a NAME="lemma"></a><font color="#009900">Zitierform des Verbs</font></h3>

<p>Die Zitierform (Nennform) ist jene Form, in der ein Wort losgelöst aus einem Satzzusammenhang genannt wird, insbesondere als Stichwort (Lemma) in Wörterbüchern oder Grammatikbüchern.
<br>Im Deutschen wird ein Verb gewöhnlich im <b>Infinitiv</b> zitiert, z.B.: <i>loben, segnen, bauen</i>.
<br>Das Irische kennt indes keinen Infinitiv, das Verbalnomen kann aufgrund seiner Unregelmäßigkeit nicht generell als Zitierform verwendet werden, da es oft keinen Rückschluß auf Verbformen zuläßt.
<br>Anstelle dessen werden für das Irische regelmäßige Verbformen als Zitierform verwendet, aus deren Gestalt leicht auf die Konjugation des Verbs geschlossen werden kann.
<br>Dies ist in erster Linie die <b>Verbwurzel</b> (2. Person Singular Imperativ), die überwiegend als Zitierform verwendet wird, z.B.: <i>mol = lobe!, beannaigh = segne!</i>, so auch in den meisten Wörterbüchern und diesen Grammatikseiten.
<br>(Dies gilt auch für unregelmäßige Verben, selbst dann, wenn die Imperativform von den meisten anderen Verbformen abweicht, z.B. <i>tar (kommen), bí (sein)</i>. Es ist bei diesen Verben jedoch ohnehin nötig, die weiteren Formen zu beschreiben.)
<br>In manchen Wörterbüchern wird als Zitierform auch die <b>1. Person Singular Präsens</b> bevorzugt, z.B.: <i>molaim = ich lobe, beannaím = ich segne</i>
<br>Das <b>Verbalnomen</b> tritt nur bei Wortgruppen als Zitierform auf, z.B.: <i>teach a thógáil = ein Haus bauen</i>

<p><div dir="rtl"><font size="-2"><a href="#oben" title="nach oben">suas</a></font></div>
<p><hr width="100%">

<h3><a NAME="TypI/II"></a><font color="#009900">1. und 2. Konjugation</font></h3>

<p>Es gibt 2 Typen der Konjugation, die 1. und 2. Konjugation (auch Typ I und II genannt)
<p>Der einzig wirkliche Unterschied zwischen beiden Konjugationen sind die Futur-Marker <b><i><font color="#FF0000">-f-</font></i></b> (1. Konj.) bzw.&nbsp; <b><i><font color="#FF0000">-ó-</font></i></b> (2. Konj.), welche zur Bildung des Futurs (und Konditionals) notwendig sind, z.B.:
<br>1. Konjugation: <i>mol<b><font color="#FF0000">f</font></b>aidh sé = er wird loben</i>
<br>2. Konjugation: <i>beann<b><font color="#FF0000">ó</font></b>idh sé = er wird segnen</i>
<p>Die anderen Unterschiede zwischen beiden sind durch orthographische Regeln erklärbar:
<br>Wichtig ist hierbei die "Endung" <b><i><font color="#FF0000">-igh
</font></i></b> der Verbwurzel der 2. Konjugation, die versteckt auch im Verbstamm auftaucht
<br>(Im Prinzip auch im Futur/Konditional siehe: <a name="fnverweis1">[</a> <a href="#fn1">1</a> ]) :
<br><b><i><font color="#FF0000">-igh</font></i></b> zusammen mit (z.B.) der analytischen Verbendung <i>-ann</i> ( eigtl. 1. Konjugation) ergibt <i>-igheann</i>.
<br>In alter Orthographie wurde auch <i>-igheann</i> geschrieben.
<br>In neuer, reformierter Orthographie ist dies indes komplizierter:

<p><table WIDTH="100%" BGCOLOR="#FFFFCC" >
<tr>
<td>-igh + -ann = <b>-igheann</b>, statt <i>-ighe</i>- schreibt man <i>-í-</i>, statt <i>-ía-</i> schreibt man <i>-ío-</i>, also <b>-íonn</b></td>
</tr>
</table>

<p>D.h. die Endung <i>-igh</i> ist im <i>-í-</i> von <i>-íonn</i> "wiederzufinden".
<br>Am Beispiel:
<table WIDTH="100%" BGCOLOR="#FFFFCC" >
<tr>
<td>beannaigh + ann = beanna<i>igh</i>eann <i>wird zu&nbsp;</i> beannaíonn = beann + íonn</td>
</tr>
</table>

<p><b><i>Verben der 2. Konjugation auf -il, -in, -ir, -is</i></b> wie <i>imir</i> haben eine -igh-"Endung"&nbsp; <u>nur</u> im <i>Verbstamm</i>, nicht jedoch in der <i>Verbwurzel</i> (<i>imir = spiele!</i>):
<br><i>imríonn</i> könnte (nach alter Rechtschreibung) auch <i>"imrigheann"</i> geschrieben werden, der heutige Verbstamm von <i>imir</i> ist also eigtl. nicht <i>imr-</i> sondern <i>imrigh-</i>
<br>Ihre Zugehörigkeit zur 2. Konjugation verdanken sie einer allmählichen Angleichung durch Übernahme von auf -igh basierenden Formen, zunächst durch Übernahme der Futurform (siehe Fußnote <a name="fnverweis1">[</a> <a href="#fn1">1</a> ])

<p><b><i>Verben der 1. Kojugation auf -igh</i></b>
<br>Auch in der 1. Konjugation kann die Wurzelendung -igh auftreten. Jedoch tritt bei diesen der Futurmarker <i>-f-</i> auf. Somit gehören sie eindeutig zur 1. Konjugation. Sie sind stets einsilbig (mit Vorsilben bzw. in Zusammensetzungen auch mehrsilbig).
Hierbei ist zwischen Verben mit langem Vokal und solchen mit kurzen Vokal zu unterscheiden.
<br>Verben auf <b>langen Vokal</b> (z.B. <i>dóigh, léigh</i>) streichen in der Stammbildung (und den Konjugationsformen) das -igh (z.B. <i>dónn sé = er brennt</i>)
<br>Verben auf <b>kurzen Vokal</b> (z.B. <i>nigh, suigh</i>) streichen das -igh nicht. Sie verhalten sich (aus orthographischen Gründen) fast wie ein Verb der 2. Konj. (<i>nigheann &gt; níonn sé = er wäscht</i>).
<br>Vor dem <i>-f-</i> steht ein langes <i>í</i> (i mit Akzent: <i>nighfidh > nífidh sé = er wird waschen</i>)
<br>Einige dieser Verben endeten der alten Rechtschreibung zu Folge auf -idh, erst in reformierter Schreibweise zu -igh geändert. (z.B.: <i>suidh > suigh = sitzen, suidheann &gt; suíonn sé = er setzt sich</i>)

<p><b>Zusammenfassung an Beispielen:</b>

<p><table WIDTH="730" BGCOLOR="#FFFFCC" >
<tr BGCOLOR="#FFCC99">
<td><b>Konjugationstyp</b></td>
<td><b>Verbwurzel</b></td>
<td><b>Verbstamm</b></td>
<td><b>Verb im Präsens</b></td>
<td><b>Futur-Marker</b></td>
<td><b>Verb im Futur</b></td>
</tr>
<tr>
<td nowrap><b>1. Konjugation</b>, endungslos</td>
<td>mol</td>
<td>mol-</td>
<td>molann</td>
<td><em class="red">-f-</em></td>
<td>mol<em class="red">f</em>aidh</td>
</tr>
<tr>
<td nowrap><b>1. Konj. auf -igh</b> (-áigh, -óigh, -úigh)</td>
<td>dóigh</td>
<td>dó-</td>
<td>dónn</td>
<td><em class="red">-f-</em></td>
<td>dó<em class="red">f</em>aidh</td>
</tr>
<tr>
<td nowrap><b>1. Konj. auf -igh</b> (-éigh)</td>
<td>léigh</td>
<td>lé-</td>
<td>léann</td>
<td><em class="red">-f-</em></td>
<td>léi<em class="red">f</em>idh</td>
</tr>
<tr>
<td nowrap><b>1. Konj. auf -ígh</b> (-ígh)</td>
<td>maígh</td>
<td>maí-</td>
<td>maíonn</td>
<td><em class="red">-f-</em></td>
<td>maí<em class="red">f</em>idh</td>
</tr>
<tr>
<td nowrap><b>1. Konj. auf -igh</b> (-igh, -uigh)</td>
<td>nigh</td>
<td>n(igh)-</td>
<td>níonn</td>
<td><em class="red">-f-</em></td>
<td>ní<em class="red">f</em>idh</td>
</tr>
<tr>
<td nowrap><b>1. Konj. auf -áil</b></td>
<td>sabháil</td>
<td>sabhál-</td>
<td>sabhálann</td>
<td><em class="red">-f-</em></td>
<td>sabhál<em class="red">f</em>aidh</td>
</tr>
<tr>
<td nowrap><b>2. Konj. auf -igh</b></td>
<td>beannaigh</td>
<td>beann(aigh)-</td>
<td>beannaíonn</td>
<td><em class="red">-ó-</em></td>
<td>beann<em class="red">ó</em>idh</td>
</tr>
<tr>
<td nowrap><b>2. Konj. auf -ir,-il, -in</b></td>
<td>imir</td>
<td>imr(igh)-</td>
<td>imríonn</td>
<td><em class="red">-ó-</em></td>
<td>imr<em class="red">eo</em>idh</td>
</tr>
<tr>
<td nowrap><b>2. Konj. auf -im, -ing u.a.</b></td>
<td>tarraing</td>
<td nowrap>tarraing(igh)-</td>
<td nowrap>tarraingíonn</td>
<td><em class="red">-ó-</em></td>
<td>tarring<em class="red">eo</em>idh</td>
</tr>
</table>

<p>Der Wechsel von <em class="red">eo</em> statt <em class="red">ó</em> bei imreoidh geschieht aus orthographischen Gründen.
<br>Zur Aussprache des Futurmarkers <b><em class="red">-f-</em></b> siehe <a href="ortho.htm#fidh">hier</a>

<p><div dir="rtl"><font size="-2"><a href="#oben" title="nach oben">suas</a></font></div>
<p><hr width="100%">

<h3><a NAME="breit/schlank"></a><font color="#009900">breiter und schlanker Stammauslaut</font></h3>

Die Unterschiede zwischen Verben mit breitem und schlankem Stammauslaut sind rein <i>orthographischer </i>Natur, der Regel entsprechend, daß breite Konsonanten nur von breiten (dunklen) Vokalen umgeben sein dürfen bzw. schlanke (helle) Vokale von schlanken Mitlauten.
<p>Die <i>Aussprache</i> vokalisch beginnender Endungen ist gleich:
<br>z.B.: breit: <i>glan<b>aim</b></i> [-&#601;m′], schlank: <i>tuig<b>im</b></i> [-&#601;m′]
<br>z.B.: breit <i>glan<b>ann</b></i> [-&#601;n], schlank: <i>tuig<b>eann</b></i> [-&#601;n]
<p>Bei konsonantisch beginnenden Endungen (Konsonanten -t- und -f-) ist der Konsonant entweder breit oder schlank *):
<br>z.B.: breit: <i>glan<b>tar</b></i> [-t&#601;r], schlank: <i>tuig<b>tear</b></i> [-t′&#601;r]
<br>z.B.: breit: <i>glan<b>fá</b></i> [-f&#593;&#x02D0;], schlank: <i>tuig<b>feá</b></i> [-f′&#593;&#x02D0;]

<p>*) In manchen Dialekten (z.B. Dingle) neigen Endungen mit konsonantischen Beginn dazu, gewöhnlich stets breit zu sein: <i>-tar, -tá, -taí, -far, -fá, -faí</i>.
<br>Dies auch dann, wenn sie nach schlankem Stammauslaut stehen. Umgekehrt führen sie manchmal dazu, auch den Endkonsonanten des Stammes breit zu machen.
<br>z.B. <i>cuir<b>tear</b></i>  wird statt [kir′t′&#601;r] dort [kir′t&#601;r] oder [kirt&#601;r] ausgesprochen.
<br>Gegenteilig sind im Dialekt von  Muskerry  <i>- tí, -fí</i> häufig schlank, auch nach breitem Stammauslaut, z.B.: <i>mol<b>taí</b></i> [molt′í&#x02D0;]

<p><div dir="rtl"><font size="-2"><a href="#oben" title="nach oben">suas</a></font></div>
<p><hr width="100%">

<h3><a NAME="Lenition"></a><font color="#009900">Lenition und Eklipse der Verben</font></h3>

<p>Verben werden im <b>Präteritum, Imperfekt</b> und <b>Konditional</b> wenn mit konsonantischem Beginn <a href="lenition.htm">leniert</a>.
<br>Vor dem Verb stand hier einst die <a href="part.htm#verg">Vergangenheits-Verbalpartikel</a> <b><font color="#FF0000">do</font></b>, die Lenition verlangt.
<br>Im Standard (und den meisten Dialekten außer Munster) entfällt die Partikel <i>do</i>, die Lenition jedoch bleibt bestehen.
<br>z.B.: <i>thuig mé &lt; do thuig mé = ich verstand</i>
<br>Rest dieser Partikel im Standard ist das <b><font color="#FF0000">d&#x2019;</font></b> ("d&#x2019;-Vorsatz") vor Verben mit vokalischem Beginn (einschließl. fh + Vokal) in den oben genannten Zeitformen.
<br>z.B.: <i>d&#x2019;ól mé = ich trank, d&#x2019;fhoghlaim mé = ich lernte</i>
<p>Nach <i>anderen</i> Verbalpartikeln/Konjunktionen wird auch in diesen Zeitformen je nachdem entweder leniert oder <a href="eklipse.htm">eklipsiert</a>. Das <i>d&#x2019;</i>&nbsp; entfällt dann natürlich. z.B. <i>ar ól tú? = trankst du?</i>
<br>Ausnahme ist die direkte Verbalpartikel a, die zusätzlich zum <i>d&#x2019;</i> steht: z.B.<i> a d&#x2019;ól mé = die ich trank, </i>ebenso die Konjunktion má z.B.: <i>má d&#x2019;ól mé = wenn ich trank.</i>
<p>Die <b>autonome Form im Präteritum</b> wird jedoch nie leniert. (Sollte hier <i>do</i> stehen, dann das Verb mit h-Vorsatz: <i>do hóladh = man trank</i>, in manchen Dialekten steht h-Vorsatz auch ohne <i>do</i>)
<br>Früher generell und noch heute in manchen Dialekten wird die autonome Form auch in anderen Zeitformen (oft mit Ausnahme des Konditionals) nie leniert. Im Standard ist jedoch Lenition nach lenierenden Partikeln die Regel.

<p><div dir="rtl"><font size="-2"><a href="#oben" title="nach oben">suas</a></font></div>
<p><hr width="100%">

<h3><a NAME="synthetisch/analytisch"><font color="#009900">Synthetische und analytische Formen (foirmeacha táite agus scartha)</font></a></h3>

<p>Prinzipiell muß man zwischen <b>synthetischen und analytischen Formen</b> der Konjugations<i>endungen</i> unterscheiden.

<p><b><font color="#CC0000">Synthetische Form (foirm tháite)</font></b>: "Synthese" aus Verb und Personalpronomen in <i>einem</i> Wort (<i>táite</i> heißt <i>verbunden.</i>)

<ul><li>Verb und Subjekt (Pronomen) sind in einem Wort verbunden.
<br>Synthese bedeutet nicht, daß es im eigtl. Sinne Verschmelzungen zweier Wörter sind, sondern nur, daß die Funktion verschmolzen ist.</li>
<li>Nach synthetischen Verbformen <b>darf</b> in der Regel <b>kein</b> Personalpronomen als Subjekt stehen.
<br>z.B.: <i>tuigim = ich verstehe</i>.
<br>&nbsp;&nbsp;&nbsp;&nbsp;&nbsp;&nbsp;&nbsp;&nbsp;<i>thuigfinn = ich würde verstehen</i>
<br>&nbsp;&nbsp;&nbsp;&nbsp;&nbsp;&nbsp;&nbsp;&nbsp;<i>thuigeas = ich verstand</i>
<br>&nbsp;&nbsp;&nbsp;&nbsp;&nbsp;&nbsp;&nbsp;&nbsp;<i>thuigeamar = wir verstanden</i></li>
<li>Das Anhängen eines <a href="person.htm#emph">emphatischen Suffixes</a> ist möglich:
<br>z.B: <i>tuigimse = ich(!) verstehe</i>
<br>&nbsp;&nbsp;&nbsp;&nbsp;&nbsp;&nbsp;&nbsp;&nbsp;<i>thuigeas-sa = ich (!) verstand</i>
<br>&nbsp;&nbsp;&nbsp;&nbsp;&nbsp;&nbsp;&nbsp;&nbsp;<i>thuigeamarna = wir(!) verstanden</i></li>
<li>Auch die endungslosen Imperativformen der 2. Person Singular sind synthetisch. Auch hier ist eine Betonung durch emphatische Suffixe (oder <i>féin</i>) möglich.
<br>z.B.: <i>Déansa é! = Tu du es!</i>
<br>&nbsp;&nbsp;&nbsp;&nbsp;&nbsp;&nbsp;&nbsp;&nbsp;<i>Déan féin é! = Tu es selbst!</i>
<br>&nbsp;&nbsp;&nbsp;&nbsp;&nbsp;&nbsp;&nbsp;&nbsp;<i>Téirese! = Geh du!</i>
<br>Es kann v.a. in Connacht und Ulster zur Betonung der Aufforderung aber auch ein nachgestelltes Subjektpronomen auftreten. Dies ist <i>thusa</i>.
<br>z.B.: <i>Déan thusa é! = Tu du es!</i>
<br>Es kann auch die analyt. Form mit Subjektpronomen verwendet werden (dann <i>tusa</i>):
<br>z.B.: <i>bíodh tusa … = sei du …</i> </li>
<li>Nach der 3. Pers. Plural kann ausnahmsweise ein Pronomen oder ein Substantiv stehen (womit diese Form also sowohl synthetisch als auch analytisch verwendet werden kann):
<br>z.B.: <i>tuigid = sie verstehen</i>
<br>&nbsp;&nbsp;&nbsp;&nbsp;&nbsp;&nbsp;&nbsp;&nbsp;<i>tuigid siad = sie verstehen</i>
<br>&nbsp;&nbsp;&nbsp;&nbsp;&nbsp;&nbsp;&nbsp;&nbsp;<i>tuigid na páistí = die Kinder verstehen  </i>
<br>&nbsp;&nbsp;&nbsp;&nbsp;&nbsp;&nbsp;&nbsp;&nbsp;<i>Chromadar na mná ar ghol. = Die Frauen begannen zu weinen.</i>
<br>&nbsp;&nbsp;&nbsp;&nbsp;&nbsp;&nbsp;&nbsp;&nbsp;<i>mura n-aontaíd dhá Theach an Oireachtais = wenn die beiden Häuser des Parlaments nicht übereinstimmen</i> (aus der ir. Verfassung)</li>
<li>Wenn mehrere Subjekte stehen, richtet sich das Verb nur nach dem ersten Subjekt.
<br>D.h. einer synthetischen Verbform kann ein weiteres Subjekt nachfolgen.
<br>z.B.: <i>Bhíos féin agus Seán ag caint le chéile. = Seán und ich sprachen miteinander.</i> (wörtl. "war-ich selbst und Seán bei Sprechen …")</li>
</ul>
<b><font color="#CC0000">Analytische Form (foirm scartha)</font></b>: "allgemeine" Form, <i>unabhängig</i> von der Person (<i>scartha</i> heißt <i>getrennt</i>)

<ul><li>Verb und Subjekt sind in 2 Wörter getrennt.</li>
<li>Zusätzlich zu dieser&nbsp; Verbform <b>muß</b>* also ein Subjekt (Personalpronomen oder Substantiv) stehen.
<br>z.B.: <i>tuigeann tú = du verstehst</i>
<br>&nbsp;&nbsp;&nbsp;&nbsp;&nbsp;&nbsp;&nbsp;&nbsp;<i>tuigeann an fear = der Mann versteht</i></li>
<li>Die analytischen Formen sind (schriftsprachlich) für alle Subjekte gleich.
<br>z.B. <i>tuigeann tú, tuigeann sé, tuigeann sibh, tuigeann Seán, …</i>.
<br>In vielen Dialekten unterscheidet sich aber (in unterschiedl. Ausmaß) die Aussprache einiger analytischer Endungen (insbes. <i>-idh, -adh, -igh</i>), abhängig davon, ob ein Substantiv oder ein Pronomen als Subjekt folgt.
Diese unterschiedl. Formen werden auch als <i><b><font color="#CC0000">Allegro-</font></b></i> (folg. Pronomen) bzw. <i><b><font color="#CC0000">Pausa-Formen</font></b></i> (folg. Substantiv oder nichts) bezeichnet.
<br>z.B.: <i>D&#x2019;imigh sé. = Er ging.</i> [d′im′<b>&#601;</b> s′e&#x02D0;]
<br>&nbsp;&nbsp;&nbsp;&nbsp;&nbsp;&nbsp;&nbsp;&nbsp;<i>D&#x2019;imigh Seán. = Seán ging.</i> [d′im′<b>i&#x02D0;</b> s′a&#x02D0;n] (Ulster) oder [d′im′<b>ig′</b> s′a&#x02D0;n] (Munster).
<br>Zu den Unterschieden in der Aussprache im Einzelnen siehe: <a href="ortho.htm#endu">Aussprache von Endungen</a></li>
<li>Historisch waren analytische Verbendungen auf die 3. Person Singular beschränkt, sie breiteten sich jedoch aus und werden heute in unterschiedlichem Maße in der 1., 2., 3.  Person Singular und Plural verwendet.</li>
<li>Im <b>direkten Relativsatz</b> (Präsens, Futur) gibt es besondere analytische Formen mit s-Endung, die sog. <a href="#relativ">Relativformen</a>.
<br>z.B.: <i>Cé a thuigeas sin? = Wer versteht das? An fear a thuigfeas sin = der Mann, der das verstehen wird.</i></li></ul>
<blockquote>*:  In einigen Situationen steht kein Subjekt, siehe <a href="satz2.htm#sublos">Subjektlosigkeit</a>, so insbes. in der <a href="satz2.htm#ellipse">Antwortellipse</a>, z.B. in <a href="satz2.htm#Antwort">Kurzantworten</a> (<i>An dtuigeann sibh? - Tuigeann. = Versteht ihr? - Ja.</i>)</blockquote>


<p>Es werden in manchen <b><font color="#CC0000">Dialekten</font></b> (bes. in Munster) häufig <i>synthetische Formen</i> verwendet (siehe <a href="verbend.htm">"traditionelle Konjugation"</a>)
<br>In nördl. Dialekten sind hingegen häufiger <i>analytische Formen</i> in Gebrauch.
<br><i>Synthetische Formen</i> sind dort oft in der Funktion auf <a href="echo.htm">Echoformen</a> in der Antwortellipse beschränkt.

<p>Die <b><font color="#CC0000">Standard-Konjugation</font></b> besteht sowohl aus <i>analytischen</i> als auch aus <i>synthetischen</i> Formen.
<br>Die auf den Seiten <a href="typ1.htm">1. Konjugation</a> und <a href="typ2.htm">2. Konjugation</a> dargestellten Formen sind die Standardformen.

<p>In der ursprünglichen Standard-Version waren nur wenige synthetische Formen erwähnt, galten dann aber obligatorisch (z.B. <i>tuigimid = wir verstehen</i>), obwohl in vielen Dialekten dort auch analytische Formen verwendet wurden (<i>tuigeann muid = wir verstehen</i>)
<br>Anderseits galten manche analytische Formen auch dann als obligatorisch, obwohl in den Dialekten noch synthetische Formen verwendet wurden (z.B. <i>thuigeas = ich verstand, tuigfead = ich werde verstehen</i>).

<p>In der aktuellen Neuformulierung des offiziellen Standards wurde dem regional stark schwankenden Gebrauch Rechnung getragen.
<br>In vielen Fällen sind jetzt <b>wahlweise</b> <i>analytische</i> oder <i>synthetische</i> Formen möglich.
<br>Hierzu wurden einige synthetische Formen wieder in den Standard aufgenommen. Sie orientieren sich an den historischen Formen (in den Dialekten hingegen variierende Formen möglich)
<br>- 1. und 2. Person Singular Präteritum: <i>thuigeas = ich verstand, thuigis = du verstandest</i>
<br>- 2. und 3. Person Plural Präteritum: <i>thuigeabhair = ihr verstandet, thuigeadar = sie verstanden</i> (<i>-abhair</i> als Ausnahme abweichend vom histor. <i>-abhar</i>)
<br>- 1. Person Singular Futur:  <i>tuigfead = ich werde verstehen</i>
<br>Andererseits stehen einige bisher als obligatorisch geltende synthetische Formen jetzt wahlweise neben (nun auch möglichen) synthetischen Formen:
<br>- außer im Imperativ alle synthet. Formen der 1. Person Plural, z.B. <i>tuigimid = tuigeann muid = wir verstehen; thuigeamar = thuig muid = wir verstanden</i>
<br>- 3. Person Plural Konditional und Imperfekt:  <i>thuigfidís = thuigfeadh siad = sie würden verstehen; thuigidís = thuigeadh siad = sie verstanden</i>
<br>Einige synthetische Formen gelten weiterhin als obligatorisch:
<br>- 1. Person Singular Präsens:  <i>tuigim = ich verstehe</i> (Ausnahmen: <i>tá mé = ich bin</i> im Standard und den Dialekten optional zu <i>táim</i>, ähnlich <i>deir mé = ich sage</i> und <i>deirim</i>)
<br>- 1. und 2. Person Singular Konditional und Imperfekt, z.B.: <i>thuigfinn = ich würde verstehen; thuigfeá = du würdest verstehen</i>
<br>- alle synthetischen Imperativformen, z.B. <i>tuigim = laß mich verstehen!; tuig = versteh!; tuigimis = laßt uns verstehen!; tuigigí = versteht!</i>
<br>Einige in den Dialekten (stets, wahlweise oder nur als Echoformen) verwendete synthetische Formen sind weiterhin jedoch <b>nicht</b> im Standard vertreten, insbes.:
<br>- 2. Person Singular Präsens und Futur: <i>tuigir = du verstehst, tuigfir = du wirst verstehen</i>
<br>- 3. Person Plural Präsens und Futur: <i>tuigid = sie verstehen; tuigfid = sie werden verstehen</i> (Ausnahme: <i>táid = sie sind</i> ist im Standard optional, sogar die Variante <i>tádar = sie sind</i>)

<p>Auch in der Dichtkunst wird gern auf <i>synthetische</i> Verbformen zurückgegriffen, wenn es Reim und Versmaß erfordert.

<h4><a NAME="Übersicht2"></a><b><font color="#CC0000">Die Synthetischen Formen (Übersicht)</font></b></h4>

<p>(in der Tabelle <b><font color="#FF0000">rot</font></b> obligatorische Standard-Formen, in <b><font color="#990033">purpur</font></b> optionale Standard-Formen wahlweise zur synthetischen Form, <b>schwarz</b> Nichtstandard-Formen)

<p><b>1. Konjugation</b>
<table WIDTH="800" BGCOLOR="#FFFFCC" >
<tr ALIGN=CENTER BGCOLOR="#FFCC99">
<td ALIGN=CENTER><b>&nbsp;</b></td>
<td COLSPAN="4"><b>Indikativ</b></td>
<td ROWSPAN="2"><b>Konditional</b></td>
<td ROWSPAN="2"><b>Imperativ</b></td>
<td COLSPAN="2"><b>Konjunktiv</b></td>
</tr>
<tr BGCOLOR="#FFCC99">
<td>&nbsp;</td>
<td><b>Präsens</b></td>
<td><b>Präteritum</b></td>
<td><b>Imperfekt</b></td>
<td><b>Futur</b></td>
<td><b>Präsens</b></td>
<td><b>Präteritum</b></td>
</tr>
<tr>
<td>ich</td>
<td nowrap><font color="#FF0000">-<b>(a)im</b></font></td>
<td nowrap><b><font color="#990033">-(e)as</font></b></td>
<td nowrap><b><font color="#FF0000">-(e)ainn</font></b></td>
<td nowrap><b><font color="#990033">-f(e)ad</font></b></td>
<td nowrap><b><font color="#FF0000">-f(a)inn</font></b></td>
<td nowrap><b><font color="#FF0000">-(a)im</font></b></td>
<td nowrap><b><font color="#000000">-(e)ad</font></b></td>
<td nowrap><b><font color="#FF0000">-(a)inn</font></b></td>
</tr>
<tr>
<td>du</td>
<td nowrap><b><font color="#000000">-(a)ir</font></b></td>
<td nowrap><b><font color="#990033">-(a)is</font></b></td>
<td nowrap><b><font color="#FF0000">-t(e)á</font></b></td>
<td nowrap><b><font color="#000000">-f(a)ir</font></b></td>
<td nowrap><b><font color="#FF0000">-f(e)á</font></b></td>
<td nowrap><b><font color="#FF0000">-</font></b></td>
<td nowrap><b><font color="#000000">-(a)ir</font></b></td>
<td nowrap><b><font color="#FF0000">-t(e)á</font></b></td>
</tr>
<tr>
<td>wir</td>
<td nowrap><b><font color="#990033">-(a)imid</font></b></td>
<td nowrap><b><font color="#990033">-(e)amar</font></b></td>
<td nowrap><b><font color="#990033">-(a)imis</font></b></td>
<td nowrap><b><font color="#990033">-f(a)imid</font></b></td>
<td nowrap><b><font color="#990033">-f(a)imis</font></b></td>
<td nowrap><b><font color="#FF0000">-(a)imis</font></b></td>
<td nowrap><b><font color="#990033">-(a)imid</font></b></td>
<td nowrap><b><font color="#990033">-(a)imis</font></b></td>
</tr>
<tr>
<td>ihr</td>
<td nowrap>-</td>
<td nowrap><b><font color="#990033">-(e)abhair</font></b></td>
<td nowrap>-</td>
<td nowrap>-</td>
<td nowrap>-</td>
<td nowrap><b><font color="#FF0000">-(a)igí</font></b></td>
<td nowrap>-</td>
<td nowrap>-</td>
</tr>
<tr>
<td>sie</td>
<td nowrap><b><font color="#000000">-(a)id</font></b></td>
<td nowrap><b><font color="#990033">-(e)adar</font></b></td>
<td nowrap><b><font color="#990033">-(a)idís</font></b></td>
<td nowrap><b><font color="#000000">-f(a)id</font></b></td>
<td nowrap><b><font color="#990033">-f(a)idís</font></b></td>
<td nowrap><b><font color="#FF0000">-(a)idís</font></b></td>
<td nowrap><b><font color="#000000">-(a)id</font></b></td>
<td nowrap><b><font color="#990033">-(a)idís</font></b></td>
</tr>
</table>

<p><b>2. Konjugation</b>

<table WIDTH="800" BGCOLOR="#FFFFCC" >
<tr ALIGN=CENTER BGCOLOR="#FFCC99">
<td ALIGN=CENTER><b>&nbsp;</b></td>
<td COLSPAN="4"><b>Indikativ</b></td>
<td ROWSPAN="2"><b>Konditional</b></td>
<td ROWSPAN="2"><b>Imperativ</b></td>
<td COLSPAN="2"><b>Konjunktiv</b></td>
</tr>
<tr BGCOLOR="#FFCC99">
<td>&nbsp;</td>
<td><b>Präsens</b></td>
<td><b>Präteritum</b></td>
<td><b>Imperfekt</b></td>
<td><b>Futur</b></td>
<td><b>Präsens</b></td>
<td><b>Präteritum</b></td>
</tr>
<tr>
<td>ich</td>
<td nowrap><font color="#FF0000">-<b>(a)ím</b></font></td>
<td nowrap><b><font color="#990033">-(a)íos</font></b></td>
<td nowrap><b><font color="#FF0000">-(a)ínn</font></b></td>
<td nowrap><b><font color="#990033">-ód</font></b>/<b><font color="#990033">-eod</font></b></td>
<td nowrap><b><font color="#FF0000">-óinn</font></b>/<b><font color="#FF0000">-eoinn</font></b></td>
<td nowrap><b><font color="#FF0000">-(a)ím</font></b></td>
<td nowrap><b><font color="#000000">-(a)íod</font></b></td>
<td nowrap><b><font color="#FF0000">-(a)ínn</font></b></td>
</tr>
<tr>
<td>du</td>
<td nowrap><b><font color="#000000">-(a)ír</font></b></td>
<td nowrap><b><font color="#990033">-(a)ís</font></b></td>
<td nowrap><b><font color="#FF0000">-(a)íteá</font></b></td>
<td nowrap><b><font color="#000000">-óir</font></b>/<b><font color="#000000">-eoir</font></b></td>
<td nowrap><b><font color="#FF0000">-ófá</font></b>/<b><font color="#FF0000">-eofá</font></b></td>
<td nowrap><b><font color="#FF0000">-(a)igh</font></b></td>
<td nowrap><b><font color="#000000">-(a)ír</font></b></td>
<td nowrap><b><font color="#FF0000">-(a)íteá</font></b></td>
</tr>
<tr>
<td>wir</td>
<td nowrap><b><font color="#990033">-(a)ímid</font></b></td>
<td nowrap><b><font color="#990033">-(a)íomar</font></b></td>
<td nowrap><b><font color="#990033">-(a)ímis</font></b></td>
<td nowrap><b><font color="#990033">-óimid</font></b>/<b><font color="#990033">-eoimid</font></b></td>
<td nowrap><b><font color="#990033">-óimis</font></b>/<b><font color="#990033">-eoimis</font></b></td>
<td nowrap><b><font color="#FF0000">-(a)ímis</font></b></td>
<td nowrap><b><font color="#990033">-(a)ímid</font></b></td>
<td nowrap><b><font color="#990033">-(a)ímis</font></b></td>
</tr>
<tr>
<td>ihr</td>
<td nowrap>-</td>
<td nowrap><b><font color="#990033">-(a)íobhair</font></b></td>
<td nowrap>-</td>
<td nowrap>-</td>
<td nowrap>-</td>
<td nowrap><b><font color="#FF0000">-(a)ígí</font></b></td>
<td nowrap>-</td>
<td nowrap>-</td>
</tr>
<tr>
<td>sie</td>
<td nowrap><b><font color="#000000">-(a)íd</font></b></td>
<td nowrap><b><font color="#990033">-(a)íodar</font></b></td>
<td nowrap><b><font color="#990033">-(a)ídís</font></b></td>
<td nowrap><b><font color="#000000">-óid</font></b>/<b><font color="#000000">-eoid</font></b></td>
<td nowrap><b><font color="#990033">-óidís</font></b>/<b><font color="#990033">-eoidís</font></b></td>
<td nowrap><b><font color="#FF0000">-(a)ídís</font></b></td>
<td nowrap><b><font color="#000000">-(a)íd</font></b></td>
<td nowrap><b><font color="#990033">-(a)ídís</font></b></td>
</tr>
</table>


<h4><a NAME="Übersicht"></a><b><font color="#CC0000">Die Analytischen Formen (Übersicht)</font></b></h4>

<p><b>1. Konjugation</b>

<table WIDTH="800" BGCOLOR="#FFFFCC" >
<tr ALIGN=CENTER BGCOLOR="#FFCC99">
<td ALIGN=CENTER><b>&nbsp;</b></td>
<td COLSPAN="4"><b>Indikativ</b></td>
<td ROWSPAN="2"><b>Konditional</b></td>
<td ROWSPAN="2"><b>Imperativ</b></td>
<td COLSPAN="2"><b>Konjunktiv</b></td>
</tr>

<tr BGCOLOR="#FFCC99">
<td>&nbsp;</td>
<td><b>Präsens</b></td>
<td><b>Präteritum</b></td>
<td><b>Imperfekt</b></td>
<td><b>Futur</b></td>
<td><b>Präsens</b></td>
<td><b>Präteritum</b></td>
</tr>

<tr>
<td nowrap>&nbsp;</td>
<td nowrap><font color="#FF0000">-<b>(e)ann</b></font></td>
<td nowrap><b><font color="#FF0000">-</font></b></td>
<td nowrap><b><font color="#FF0000">-(e)adh</font></b></td>
<td nowrap><b><font color="#FF0000">-f(a)idh</font></b></td>
<td nowrap><b><font color="#FF0000">-f(e)adh</font></b></td>
<td nowrap><b><font color="#FF0000">-(e)adh</font></b></td>
<td nowrap><b><font color="#FF0000">-a</font></b>/<b><font color="#FF0000">-e</font></b></td>
<td nowrap><b><font color="#FF0000">-(e)adh</font></b></td>
</tr>

<tr>
<td nowrap>rel.</td>
<td nowrap><b><font color="#990033">-(e)as</font></b></td>
<td nowrap><b><font color="#FF0000">-</font></b></td>
<td nowrap><b><font color="#FF0000">-(e)adh</font></b></td>
<td nowrap><b><font color="#990033">-f(e)as</font></b></td>
<td nowrap><b><font color="#FF0000">-f(e)adh</font></b></td>
<td nowrap>&nbsp;</td>
<td nowrap>&nbsp;</td>
<td nowrap>&nbsp;</td>
</tr>

</table>

<p><b>2. Konjugation</b>

<table WIDTH="800" BGCOLOR="#FFFFCC" >
<tr ALIGN=CENTER BGCOLOR="#FFCC99">
<td ALIGN=CENTER><b>&nbsp;</b></td>
<td COLSPAN="4"><b>Indikativ</b></td>
<td ROWSPAN="2"><b>Konditional</b></td>
<td ROWSPAN="2"><b>Imperativ</b></td>
<td COLSPAN="2"><b>Konjunktiv</b></td>
</tr>

<tr BGCOLOR="#FFCC99">
<td>&nbsp;</td>
<td><b>Präsens</b></td>
<td><b>Präteritum</b></td>
<td><b>Imperfekt</b></td>
<td><b>Futur</b></td>
<td><b>Präsens</b></td>
<td><b>Präteritum</b></td>
</tr>

<tr>
<td nowrap>&nbsp;</td>
<td nowrap><b><font color="#FF0000">-(a)íonn</font></b></td>
<td nowrap><b><font color="#FF0000">-(a)igh</font></b></td>
<td nowrap><b><font color="#FF0000">-(a)íodh</font></b></td>
<td nowrap><b><font color="#FF0000">-óidh</font></b>/<b><font color="#FF0000">-eoidh</font></b></td>
<td nowrap><b><font color="#FF0000">-ódh</font></b>/<b><font color="#FF0000">-eodh</font></b></td>
<td nowrap><b><font color="#FF0000">-(a)íodh</font></b></td>
<td nowrap><b><font color="#FF0000">-(a)í</font></b></td>
<td nowrap><b><font color="#FF0000">-(a)íodh</font></b></td>
</tr>

<tr>
<td nowrap>rel.</td>
<td nowrap><b><font color="#990033">-(a)íos</font></b></td>
<td nowrap><b><font color="#FF0000">-(a)igh</font></b></td>
<td nowrap><b><font color="#FF0000">-(a)íodh</font></b></td>
<td nowrap><b><font color="#990033">-ós</font></b>/<b><font color="#990033">-eos</font></b></td>
<td nowrap><b><font color="#FF0000">-ódh</font></b>/<b><font color="#FF0000">-eodh</font></b></td>
<td nowrap>&nbsp;</td>
<td nowrap>&nbsp;</td>
<td nowrap>&nbsp;</td>
</tr>

</table>

<p><div dir="rtl"><font size="-2"><a href="#oben" title="nach oben">suas</a></font></div>
<p><hr width="100%">

<h3><a NAME="relativ"><font color="#009900">Die Relativform (an fhoirm choibhneasta)</font></a></h3>

<p>Relativformen sind analytische Verbendungen in den Zeitformen Präsens, habituelles Präsens und Futur in positiven, <a href="satz4.htm#Direkter Relativsatz">direkten Relativsätzen</a>. Gemeinsam ist ihnen die s-Endung (<i>-as/-eas</i> bzw. <i>-fas/-feas</i>)

<p>
<table bgcolor="FFFFCC">
<tr ALIGN=CENTER BGCOLOR="#FFCC99">
<td COLSPAN="2" rowspan="2">&nbsp;</td>
<td colspan="2">&nbsp;<b>Präsens</b>&nbsp;</td>
<td colspan="2">&nbsp;<b>Futur</b>&nbsp;</td></tr>
<tr ALIGN=CENTER BGCOLOR="#FFCC99">
<td>&nbsp;<b>Standard</b>&nbsp;</td>
<td>&nbsp;<b>Conamara</b>&nbsp;</td>
<td>&nbsp;<b>Standard</b>&nbsp;</td>
<td>&nbsp;<b>Ulster</b>&nbsp;</td></tr>
<tr><td ROWSPAN="2">1. Konjug.</td>
<td nowrap>breiter Auslaut</td>
<td><b><font color="#FF0000">-as</font></b></td>
<td><b><font color="#FF0000">-anns</font></b></td>
<td><b><font color="#FF0000">-fas</font></b></td>
<td><b><font color="#FF0000">-fas</font></b></td></tr>
<tr><td nowrap>schlanker Auslaut</td>
<td><b><font color="#FF0000">-eas</font></b></td>
<td><b><font color="#FF0000">-eanns</font></b></td>
<td><b><font color="#FF0000">-feas</font></b></td>
<td><b><font color="#FF0000">-feas</font></b></td></tr>
<tr><td ROWSPAN="2">2. Konjug.</td>
<td nowrap>breiter Auslaut</td>
<td><b><font color="#FF0000">-aíos</font></b></td>
<td><b><font color="#FF0000">-aíonns</font></b></td>
<td><b><font color="#FF0000">-ós</font></b></td>
<td><b><font color="#FF0000">-óchas</font></b></td></tr>
<tr><td nowrap>schlanker Auslaut</td>
<td><b><font color="#FF0000">-íos</font></b></td>
<td><b><font color="#FF0000">-íonns</font></b></td>
<td><b><font color="#FF0000">-eos</font></b></td>
<td><b><font color="#FF0000">-eochas</font></b></td></tr>
</table>

<p>Im Präsens gilt die Form <b>-as/-eas </b>als traditionelle Standard-Form, die auch noch immer dort verwendet werden, wo keine spezifische Dialektform auftritt.
<br>In <i><b>Conamara</b></i> verschmolz die Endung -as/-eas mit -ann/-eann zu <b>-anns/-eanns</b>.
<br>In <i><b>Ulster</b></i> (und <b><i>Mayo</i></b>) werden im Präsens sowohl die Formen mit <b>-as/-eas</b> als auch mit <b>-anns/-eanns</b> verwendet.

<p>In den Dialekten von <i><b>Connacht</b></i> und <i><b>Ulster</b></i> ist die Relativform weitverbreitet.
<br>In <i><b>Munster</b></i> werden indes keine Relativformen verwendet. Sie werden durch normale Präsens-/Futur-Verbformen ersetzt.
<br>Im aktuellen <i><b>offiziellen Standard</b></i> ist die Relativform optional. (In der älteren Fassung des Standards war sie nicht vorgesehen.)
<br>Es gibt eine Ausnahme, in der ihre Benutzung im offiz. Standard vorgeschrieben ist. Dies ist das Verb "lean = folgen" im Präsens (<b>a leanas</b>), z.B.: <i>an t-alt a leanas = der Artikel, der folgt</i>.
<br>Weiter treten auch im Standard stets die Form <i>atá</i> des Verbs bí und die Relativformen der Kopula auf.

<p>Eingesetzt werden sie:
<ul><li> wenn das Bezugswort <b><font color="CC0000">Subjekt</font></b> des Relativsatzes ist<!-- (3. Person Sing./Plur., <u>nicht</u> in der 1. und 2. Person)-->, z.B.:
<br><i>an fear a ghlanas/ghlananns an carr = der Mann, der das Auto reinigt</i> (Präsens)
<br><i>an fear a cheannaíos/cheannaíonns an carr = der Mann, der das Auto kauft</i> (Präsens)
<br><i>an fear a ghlanfas an carr = der Mann, der das Auto reinigen wird</i> (Futur)
<br><i>an fear a cheannós an carr = der Mann, der das Auto kaufen wird</i> (Futur)</li>
<li>wenn das Bezugswort <b><font color="CC0000">Objekt</font></b> eines gewöhnlichen attributiven Relativsatzes ist (2., 3. Person Sing., <u>nicht</u> 1. Person) z.B.:
<br><i>an charr a ghlanas/ghlananns tú = das Auto, das du reinigst</i>
<br>aber: <i>an charr a ghlanaim = das Auto, das ich reinige</i></li>
<li>in temporalen Relativsätzen nach <b><font color="CC0000">nuair</font></b> (alle Personen), auch nach <b><font color="CC0000">sul</font></b> (wenn mit dir. Relativpartikel, aber auch nach <b><font color="CC0000">sul má</font></b>) z.B.:
<br><i>nuair a bheas siad réidh = wenn sie fertig sein werden</i>
<br><i>sul a thiocfas sibh ar ais arís = bevor ihr wieder zurückkehren werdet</i></li>
<li>in komparativen Relativsätzen nach <b><font color="CC0000">agus</font></b> (alle Personen) z.B.:
<br><i>Ní bhíonn Séamas chomh maith agus a bhíos Tomás. = Séamas ist nicht so gut wie Tomás ist.</i></li>
<li>in komparativen Relativsätzen nach <b><font color="CC0000">mar</font></b> (alle Personen) z.B.:
<br><i>Cad é mar a thiocfas feabhas ar a gcuid Gaeilge? = wie wird sich ihr Irisch verbessern?</i> (wörtl.: <i>... wie kommt Verbesserung ...</i>)
<br><i>mar a bheas choíche = wie es immer sein wird</i></li>
<li>in temporalen Teilsätzen nach <b><font color="CC0000">ó</font></b> (alle Personen), hier jedoch stets ohne (sichtbare) Relativpartikel (und somit <i>tá</i> statt <i>atá</i>, <i>ba</i> statt <i>ab</i>), z.B.:
<br><i>ó bheas siad ráithe d&#x2019;aois = nachdem sie ein viertel Jahr alt werden</i> (wörtl. "seit werden-sein sie Quartal von Alter")
<br><i>Ní rud faoi rún é ó chloiseas triúr é. = Es ist kein Geheimnis mehr, sobald es 3 Personen hören.</i></li></ul>

<p>Auch wenn die Relativform nicht verwendet wird oder nicht verwendet werden kann, so wird doch stets die 3. Pers. Singular des Verbs verwendet (auch in anderen Zeitformen), wenn das Bezugswort <b>Subjekt</b> des Relativsatzes ist.

<p>Im Falle von <b>Spaltsätzen</b> (tw. auch Sperrsätzen) ist der Relativsatz bezugwortlos (ein eigtl. Bezugswort, ob Subjekt oder Objekt, wird ausgelassen) und steht daher immer in der 3. Person und (je nach Dialekt) im Präsens/Futur in der Relativform
<br>&nbsp; <i>Is mise a chreidea(nn)s/chreideann do scéal. = Ich glaube deine Geschichte.</i> (Ich bin es, der deine Geschichte glaubt.)
<br>&nbsp; <i>Is mise a scríobha(nn)s/scríobhann litir. = Ich bin&#x2019;s, der einen Brief schreibt.</i> (<u>nicht:</u> <i>*is mise a scríobhaim ...</i>)
<br>&nbsp; <i>Is é an charr a ghlana(nn)s/ghlanann sibh. = Das Auto reinigt ihr.</i>
<br>&nbsp; <i>Is tusa a scríobhadh litir. = Du bist&#x2019;s, der gewöhnlich einen Brief schrieb.</i> (<u>nicht:</u> <i>*is tusa a scríobhthá ...</i>)
<br>&nbsp; <i>Is é an fear a scríobhas/scríobhanns/scríobhann litir. = Der Mann ist&#x2019;s, der einen Brief schreibt.</i>
<br>&nbsp; <i>Is sinne a scríobhfaidh litir. = Wir sind&#x2019;s, die einen Brief schreiben werden.</i>  (<u>nicht:</u> <i>*is sinne a scríobhaimid ...</i>)
<br>&nbsp; <i>Is iad a scríobhfas/scríobhfaidh litir. = Sie sind&#x2019;s, die einen Brief schreiben werden.</i>
<br>Dies gilt auch für Fragen in Spaltsatzform:
<br>&nbsp; <i>Céard a dhéanas/dhéananns tú? = Was tust du?</i>
<br>&nbsp; <i>An tae nó caife a ólfas tusa? = Wirst(willst) du Tee oder Kaffee trinken?</i>
<br>&nbsp; <i>An é sin a cheapas/cheapanns siad? = Das ist es, was sie denken?</i>

<p>Andere (synthetische) Verbendungen können nur auftreten, wenn das Bezugswort <b>Objekt</b> ist.
<br><i>&nbsp; an litir a scríobhaim = der Brief, den ich schreibe,
<br>&nbsp; an litir a scríobhaimid = der Brief, den wir schreiben,
<br>&nbsp; an litir a scríobhthá = der Brief, den du gewöhnlich schriebst,
<br>&nbsp; an litir a scríobhfaimid = der Brief, den wir schreiben werden, etc.</i>)

<p>Unabh. von oben genannten Einschränkungen treten folgende Relativformen stets in direkten Relativsätzen auf:
<br>Die Relativform im Präsens  des unregelmäßigen Verbs <a href="bi.htm">bí</a> = sein ist <b><font color="FF0000">atá</font></b>.
<br>Ähnlich auch die alte Schreibung <b><font color="FF0000">adeir, adúirt</font></b> (heute <i>a deir, a dúirt</i> geschrieben) der Relativform des Verbs <a href="abair.htm">abair</a> = sagen.
<br>Die Relativform der Kopula ist <b><font color="FF0000">is</font></b> im Präsens bzw. <b><font color="FF0000">ba</font></b> (vor Konsonant), <b><font color="FF0000">ab</font></b> (vor Vokal und fh) im Präteritum

<p><div dir="rtl"><font size="-2"><a href="#oben" title="nach oben">suas</a></font></div>
<p><hr width="100%">

<h3><a NAME="spleach"><font color="#009900">die abhängigen und unabhängigen Formen (na foirmeacha spléacha agus neamhspléacha)</font></a></h3>

<p>Traditionell werden bei irischen Verben abhängige und unabhängige Formen unterschieden, je nach Umgebung, in der es auftritt. Heute sind (zumindest bei regelmäßigen Verben) die Unterschiede weitgehend verschwunden, bei einigen unregelmäßigen Verben bestehen zwischen beiden Formen jedoch noch deutliche Unterschiede.

<p><b><font color="#CC0000">die abhängigen Formen (na foirmeacha spleácha)</font></b>
<br>Abhängige Formen treten nach folgenden <a href="part.htm">Verbalpartikeln</a> bzw. <a href="conaisc.htm">Konjunktionen</a> auf:
<br><b>an, ní, nach, ná, go, a</b> [indir. Relativpartikel], <b>sula, mura, ach a, dá, cá</b>
<br>Alle diese Partikel lösen Eklipse aus, mit Ausnahme von <b>ní</b> (Lenition) und <b>ná</b> (weder Lenition noch Eklipse).
<br>Im Präteritum treten Formen dieser Partikel mit <b>-r</b> auf (<b>ar, níor, nár, gur, ar, sular, murar, ach ar, cár</b>), die stets Lenition auslösen.

<p><b><font color="#CC0000">die unabhängigen / absoluten Formen (na foirmeacha neamhspleácha)</font></b>
<br>Absolute Formen des Verbs werden in allen anderen Fällen benutzt,
<br>also auch nach der Verbalpartikel <b>a</b> [dir. Relativpartikel] und der Konjunktion <b>má</b> (auch nach der Konjunktion mar = weil, óir = weil u.a.)
<p>Lediglich bei 5 der <a href="#unregelmäßig">unregelmäßigen Verben</a> unterscheiden sich abhängige Formen von absoluten Formen in einigen Zeitformen deutlich (z.B. das Verb bí: <i>bhí mé = ich war, ní raibh mé = ich war nicht</i>)
<br>Bei regelmäßigen Verben gibt es hingegen keine Unterschiede mehr in der Verbform, lediglich die <a href="#relativ">Relativform</a> tritt nur als unabhängige Verbform auf, die Verbalpartikel <b>do</b> tritt nur bei den unabhängigen Formen auf (im Präteritum, Imperfekt und Konditional; und dort meist nur vor Vokal als <b>d&#x2019;</b>)

<p>Beispiele (regelmäßiges Verb <i>ól = trinken</i>, unregelmäßiges Verb <i>bí = sein</i>):

<p><table BGCOLOR="#FFFFCC">
<tr BGCOLOR="#FFCC99">
<td><b>absolut</b></td><td><b>abhängig</b></td></tr>
<tr><td nowrap>ólaim = ich trinke
<br>an fuisce <b>a</b> óla(nn)s an fear = der Whiskey, den der Mann trinkt &nbsp;&nbsp;
<br><b>d&#x2019;</b>ól mé = ich trank
<br>an fuisce <b>a d&#x2019;</b>ól an fear = der Whiskey, den der Mann trank
<br><b>má d&#x2019;</b>ól mé = wenn ich trank</td>
<td nowrap><b>ní</b> ólaim = ich trinke nicht
<br>an teach <b>a</b> n-ólann sé ann = das Haus, in dem er trinkt
<br><b>níor</b> ól mé = ich trank nicht
<br>an teach <b>ar</b> ól sé ann = das Haus, in dem er trank
<br><b>dá</b> n-ólfainn = wenn ich trinken würde</td></tr>
<tr><td>&nbsp;</td><td>&nbsp;</td></tr>
<tr><td nowrap>tá sé ann = er ist da
<br>an fear <b>a</b>tá ann = der Mann, der da ist &nbsp;&nbsp;
<br>(<b>do</b>) bhí sé ann = er war da
<br>an fear <b>a</b> bhí ann = der Mann, der da war
<br><b>má</b> bhí sé ann = wenn er da war</td>
<td nowrap><b>ní</b>l (&lt; <b>ní</b> fhuil) sé ann = er ist nicht da
<br>an teach <b>a</b> bhfuil sé ann = das Haus, in dem er ist
<br><b>ní</b> raibh sé ann = er war nicht da
<br>an teach <b>a</b> raibh sé ann = das Haus, in dem er war
<br><b>dá</b> mbeadh sé ann = wenn er da wäre</td></tr>
</table>

<p><font size="-1">
Im <i>Klassischen Irisch</i> unterschieden sich auch bei regelmäßigen Verben abhängige und unabhängige Formen.
<br>So wurde im Präsens in der 3. Person unabhängig die Endung <i>-(a)idh</i> verwendet (dir. relativ <i>-(e)as</i>), als abhängige Form hingegen eine endungslose Form oder (das heute verallgemeinerte) <i>-(e)ann</i>.
</font>

<p><div dir="rtl"><font size="-2"><a href="#oben" title="nach oben">suas</a></font></div>
<p><hr width="100%">

<h3><a NAME="saorbhriathar"><font color="#009900">Die autonome Form (an saorbhriathar)</font></a></h3>

<p>Synonym: <i>impersonale Form, unpersönliche Form</i>, irisch auch <i>an briathar saor</i>

<p>Die autonome Form ist typisch für alle inselkeltischen Sprachen.
<br>Es ist eine konjugierte Verbform mit einer Konjugationsendung, die sich jedoch nicht auf die 1., 2. oder 3. Person bezieht,
sondern auf eine <i>unbestimmte</i> Person.
<br>Vergleichbar ist sie der "4. Person" im Finnischen oder deutschen Verbformen mit dem Pronomen "man" als Subjekt.

<p>Bezüglich der handelnden Person ist sie somit völlig unbestimmt ("autonom" bzw. <i>saor</i> = "frei")
<br>Ein Handelnder ist aus Sicht des Sprechers entweder unbekannt, unwichtig oder soll bewußt (noch) nicht genannt werden, oft auch im Sinne einer Verallgemeinerung.
<br>Die autonome Form kann sich auf Handelnde im Singular oder Plural beziehen. Anders als deutsches "man" beschränkt sie sich nicht auf Menschen oder Lebewesen als mögliche Handelnde.
<p>Die Form wird gelegtl. auch verwendet, wenn der Handelnde offensichtlich ist und darum nicht genannt werden braucht, aber auch wenn man selbst oder der Zuhörer offensichtlich der Handelnde ist, kann die autonome Form Verwendung finden,
<br>z.B.: <i>Táthar go maith. = Es geht (mir/uns) gut.</i> (wörtl. "Man-ist wohl"; ähnl. im Deutschen: "Man kann nicht klagen", gemeint ist: "Ich kann nicht klagen")
<br>(Oft fragt man nach der Gesundheit aber auch mittels: <i>Conas atáthar agat? = Wie geht es dir?</i>, d.h. die autonome Form bezieht sich auf das Befinden, während <i>agat</i> die Zuordnung zur gemeinten Person klar formuliert.)

<p>Zum Teil ist aber auch ein Handelnder nicht nur ungenannt, sondern unwahrscheinlich oder völlig unmöglich, und die autonome Form bezieht sich auf zufällige oder schicksalhafte Ereignisse,
<br>z.B.: <i>Baineadh tuisle as. = Er stolperte.</i> (wörtl. "Zog-man Stolpern aus-ihm")
<br>&nbsp;&nbsp;&nbsp;&nbsp;&nbsp;&nbsp;&nbsp; <i>Báitheadh anuraidh é. = Er ertrank letztes Jahr.</i> (wörtl. "Ertränkte-man letztes-Jahr ihn" - Ein Verbrechen ist hier nicht gemeint, eher ein Unfall.)

<p><font color="#CC0000"><b>Übersetzung</b></font>
<p>Ins Deutsche <b>übersetzt</b> man die autonome Form am besten entweder:
<br>&nbsp;&nbsp;&nbsp; - mit dem unpersönlichen Pronomen <b>"man"</b>,
<br>&nbsp;&nbsp;&nbsp;&nbsp;&nbsp;&nbsp; z.B.: <i>Tuigtear é. = Man versteht ihn.</i>
<br>&nbsp;&nbsp;&nbsp; - (weniger gut) mit einer Passivkonstruktion,
<br>&nbsp;&nbsp;&nbsp;&nbsp;&nbsp;&nbsp; z.B.: <i>Tuigtear é. = Er wird verstanden.</i>
<br>&nbsp;&nbsp;&nbsp; - gelegentlich, z.B. wenn die handelnde Person rasch aufgeklärt wird, ist auch eine Übersetzung als "jemand" sinnvoll,
<br>&nbsp;&nbsp;&nbsp;&nbsp;&nbsp;&nbsp; z.B.: <i>Leagadh lámh ar a gualainn. Micil, a fear, a bhí taobh thiar di. = Jemand legte eine Hand auf ihre Schulter. M., ihr Mann, war hinter ihr.</i>
<br>&nbsp;&nbsp;&nbsp; - wenn ein Handelnder nicht möglich ist, ist eine Aktivübersetzung sinnvoll,
<br>&nbsp;&nbsp;&nbsp;&nbsp;&nbsp;&nbsp; z.B.: <i>Caitheadh den rothar é. = Er fiel vom Rad.</i> (Er wurde vom Rad geworfen.)

<p>Der Herkunft nach ist die autonome Form tatsächlich ein Passiv, vgl. den zu <i>-tear</i> urverwandten latein. Passiv auf -<i>tur</i>: <i>Amatur. = Er wird geliebt.</i>.
<br>Jedoch ist die unpersönliche Übersetzung mit "man" im heutigen Irisch sinnvoller, da es auch von intransitiven Verben gebildet wird (z.B.: <i>tagtar = man kommt, táthar = man ist</i>) und selbst bei transitiven Verben im selben Satz kein Handelnder festgelegt werden kann.
<br>Eine passivische Übersetzung (z.B.: <i>Bristear é = Es wird zerbrochen</i>) könnte die berechtigte Frage aufwerfen "<i>Von wem</i> wird es zerbrochen?".
<br>Eine Form wie: "Es wird <i>von ihm</i> zerbrochen" ist mit der autonomen Form (im heutigen Irisch) aber nicht üblich.<a name="fnverweis2">[</a> <a href="#fn2">2</a> ]

<p>Eine Betrachtung als Passiv ist auch deshalb problematisch, da Personalpronomen danach in der Objektform und nicht in der Subjektform auftreten:
<br>z.B.: <i>Glantar é. =  Man reinigt ihn.</i> (nicht: *<i>Glantar sé</i>).
<br>Für einen echten Passiv würde man die Subjektform jedoch erwarten (vgl. dt.: <i>Er wird gereinigt.</i>)
<br>Das Personalpronomen fällt, wie für Objektpronomen üblich, an das Ende des Satzes.
<br>z.B.: <i>Glantar anois anseo é. = Man reinigt ihn jetzt hier.</i>
<p>Es kann im gesamten Satz (und Folgesätzen) kein Pronomen geben, das sich auf das "Subjekt" der autonomen Form zurückbezieht, da ein Subjekt/Handelnder ja nicht vorhanden ist. <a name="fnverweis2b">[</a> <a href="#fn2b">2b</a> ]
<br>D.h., es ist keine reflexive Form möglich (im Deutschen: <i>Man reinigt sich selbst.</i>), weil dies ein Pronomen <i>é/í/iad féin</i> erfordern würde, das sich auf ein Subjekt/Handelnden rückbezieht.
<br>Das (nicht rückbezügl. und zur Person unbestimmte) reziproke Pronomen <i>a chéile</i> ist indes möglich,
<br>z.B.: <i>Glantar a chéile. = Man reinigt einander.</i>

<p>Deutsche Nebenbedeutungen von "man" als allgemeine Vorschrift sind mit der irischen autonomen Form nicht gemeint.
<br>D.h., ein Satz wie: "Man tut sowas nicht!" kann nicht mit der autonomen Form wiedergegeben werden.
<br>z.B.: <i>Ní dhéantar é. = Man tut es nicht.</i> (… aber es ist nicht verboten, es dennoch zu tun)
<br>Die autonome Form kann höchstens einen allgemeinen Usus beschreiben, ohne diesen zur Vorschrift zu erheben.
<br>z.B.: <i>"An t-&#x2019;rán" adeirtear anseo. = "An t-&#x2019;rán" sagt man hier.</i> (… und nicht <i>an t-arán = das Brot</i>, wie im Wörterbuch).
<br>Im Imperativ tritt allerdings oft die autonome Form auf. Die Bedeutung als Vorschrift ergibt sich jedoch durch den Modus Imperativ, nicht durch die autonome Form. Diese drückt nur aus, daß der Befehl für jeden ungeachtet der Person gilt, der ihn hört oder liest.
Auch das Verb caithfidh (müssen) kann in der autonomen Form auftreten, um die Allgemeingültigkeit der Vorschrift auszudrücken.
<br>z.B.: <i>Ná caitear tobac! = Nicht rauchen!</i>
<br>&nbsp;&nbsp;&nbsp;&nbsp;&nbsp;&nbsp;&nbsp;<i>Caithfear é a dhéanamh. = Man muß es tun.</i>

<p><font color="#CC0000"><b>Lenition der autonomen Form</b></font>
<ul><li>Die Präteritumformen werden (außer im Osten Munsters) nie leniert (z.B. <i>(do) cuireadh = man legte</i>).
<br>Die Präteritum-Partikel do würde vor vokalisch beginnenden Verben einen h-Vorsatz auslösen (<i>do hóladh = man trank</i>), dieser h-Vorsatz steht in Connamara oft auch bei weggelassenem do (<i>hóladh = man trank</i>).</li>
<li>In anderen Zeitformen (außer Konditional) wurde früher auch nicht leniert, heute ist jedoch (außer in Dingle) Lenition üblich geworden (<i>ní chuirtear = man legt nicht</i>).
<br>Vor <i>vokalisch</i> beginnenden Formen tritt jedoch nach sonst Lenition auslösenden Patrtikeln ein h-Vorsatz (außer im Konditional) auf (<i>ní hóltar = man trinkt nicht, bainne a hóltar = die Milch, die man trinkt</i>).</li>
<li>Konditionalformen sind meist leniert.</li></ul>

<p><font color="#CC0000"><b>Zeitformen</b></font>
<p>Eine autonome Form gibt es in allen einfachen Zeitformen mit unten genannten Endungen, aber auch in zusammengesetzten Zeitformen, in welchen das Verb bí in der autonomen Form auftritt:
<br>In der Verlaufsform ist sie recht häufig.
<br>z.B.: <i>Táthar ag feitheamh leat. = Man wartet auf dich. / Du wirst erwartet.</i>
<br>&nbsp;&nbsp;&nbsp;&nbsp;&nbsp;&nbsp;&nbsp;<i>Nach deas an scéal atáthar ag iarraidh orainn a chreidiúint? = Ist die Geschichte nicht nett, die man uns glauben machen will?</i>
<br>Auch im Perfekt mit tar éis/i ndiaidh oder in prospektiven Formen kommt sie vor.
<br>z.B.: <i>Bhíothas i ndiaidh airgead a bhailiú. = Man hatte Geld eingesammelt.</i>
<br>&nbsp;&nbsp;&nbsp;&nbsp;&nbsp;&nbsp;&nbsp;&nbsp;<i>Táthar le hoideachas na tíre seo a ghaelú ó bhun go barr. = Man hat vor, die Bildung dieses Landes zu gälisieren von der Basis bis zur Spitze.</i>
<br>Im Perfekt/Passiv mit dem Verbaladjektiv ist sie möglich, aber wohl eher selten. In dieser Form wird der Erleidende nicht genannt, auch der Handelnde (sofern nicht durch <i>ag</i> spezifiziert)  bleibt ungenannt.
<br>z.B.: <i>Táthar bainte de. = Man ist davon entfernt worden.</i>
<br>&nbsp;&nbsp;&nbsp;&nbsp;&nbsp;&nbsp;&nbsp;&nbsp;<i>Táthar buailte. = Man ist geschlagen worden.</i>
<br>&nbsp;&nbsp;&nbsp;&nbsp;&nbsp;&nbsp;&nbsp;&nbsp;<i>Bhíothas briste aige. = Er hatte einen/etwas zerbrochen. / Man war von ihm zerbrochen worden.</i>


<p><font color="#CC0000"><b>Konjugationsendungen</b></font>

<p><b>1. Konjugation</b>

<table WIDTH="800" BGCOLOR="#FFFFCC" >
<tr ALIGN=CENTER BGCOLOR="#FFCC99">
<td><b>&nbsp;</b></td>
<td COLSPAN="4"><b>Indikativ</b></td>
<td ROWSPAN="2"><b>Konditional</b></td>
<td ROWSPAN="2"><b>Imperativ</b></td>
<td COLSPAN="2"><b>Konjunktiv</b></td>
</tr>

<tr BGCOLOR="#FFCC99">
<td>&nbsp;</td>
<td><b>Präsens</b></td>
<td><b>Präteritum</b></td>
<td><b>Imperfekt</b></td>
<td><b>Futur</b></td>
<td><b>Präsens</b></td>
<td><b>Präteritum</b></td>
</tr>

<tr>
<td nowrap>breiter Auslaut</td>
<td nowrap><b><font color="#FF0000">-tar</font></b></td>
<td nowrap><b><font color="#FF0000">-adh</font></b></td>
<td nowrap><b><font color="#FF0000">-taí</font></b></td>
<td nowrap><b><font color="#FF0000">-far</font></b></td>
<td nowrap><b><font color="#FF0000">-faí</font></b></td>
<td nowrap><b><font color="#FF0000">-tar</font></b></td>
<td nowrap><b><font color="#FF0000">-tar</font></b></td>
<td nowrap><b><font color="#FF0000">-taí</font></b></td>
</tr>

<tr>
<td nowrap>schlanker Auslaut</td>
<td nowrap><b><font color="#FF0000">-tear</font></b></td>
<td nowrap><b><font color="#FF0000">-eadh</font></b></td>
<td nowrap><b><font color="#FF0000">-tí</font></b></td>
<td nowrap><b><font color="#FF0000">-fear</font></b></td>
<td nowrap><b><font color="#FF0000">-fí</font></b></td>
<td nowrap><b><font color="#FF0000">-tear</font></b></td>
<td nowrap><b><font color="#FF0000">-tear</font></b></td>
<td nowrap><b><font color="#FF0000">-tí</font></b></td>
</tr>
</table>

<p><b>2. Konjugation</b>

<table WIDTH="800" BGCOLOR="#FFFFCC" >
<tr ALIGN=CENTER BGCOLOR="#FFCC99">
<td nowrap><b>&nbsp;</b></td>
<td COLSPAN="4" nowrap><b>Indikativ</b></td>
<td ROWSPAN="2" nowrap><b>Konditional</b></td>
<td ROWSPAN="2" nowrap><b>Imperativ</b></td>
<td COLSPAN="2" nowrap><b>Konjunktiv</b></td>
</tr>

<tr BGCOLOR="#FFCC99">
<td nowrap>&nbsp;</td>
<td nowrap><b>Präsens</b></td>
<td nowrap><b>Präteritum</b></td>
<td nowrap><b>Imperfekt</b></td>
<td nowrap><b>Futur</b></td>
<td nowrap><b>Präsens</b></td>
<td nowrap><b>Präteritum</b></td>
</tr>

<tr>
<td nowrap>breiter Auslaut</td>
<td nowrap><b><font color="#FF0000">-aítear</font></b></td>
<td nowrap><b><font color="#FF0000">-aíodh</font></b></td>
<td nowrap><b><font color="#FF0000">-aítí</font></b></td>
<td nowrap><b><font color="#FF0000">-ófar</font></b></td>
<td nowrap><b><font color="#FF0000">-ófaí</font></b></td>
<td nowrap><b><font color="#FF0000">-aítear</font></b></td>
<td nowrap><b><font color="#FF0000">-aítear</font></b></td>
<td nowrap><b><font color="#FF0000">-aítí</font></b></td>
</tr>

<tr>
<td nowrap>schlanker Auslaut</td>
<td nowrap><b><font color="#FF0000">-ítear</font></b></td>
<td nowrap><b><font color="#FF0000">-íodh</font></b></td>
<td nowrap><b><font color="#FF0000">-ítí</font></b></td>
<td nowrap><b><font color="#FF0000">-eofar</font></b></td>
<td nowrap><b><font color="#FF0000">-eofaí</font></b></td>
<td nowrap><b><font color="#FF0000">-ítear</font></b></td>
<td nowrap><b><font color="#FF0000">-ítear</font></b></td>
<td nowrap><b><font color="#FF0000">-ítí</font></b></td>
</tr>
</table>

<p>Zur Aussprache der Endung <i>-adh/-íodh</i> siehe <a href="ortho.htm#adh">Aussprache und Rechtschreibung</a>

<p>Die <b>unregelmäßigen Verben</b> <i>feic, faigh, téigh, tar, clois, bí</i> haben Präteritumformen auf <b><font color="#FF0000">-thas</font></b>
<br>(<i>chonacthas/facthas = man sah, fuarthas = man bekam, chuathas/deachthas = man ging, thángthas = man kam, chualathas = man hörte, bhíothas/rabhthas = man war</i>).
<br>Diese Formen (außer <i>fuarthas</i>) sind leniert und unterscheiden sich diesbezüglich nicht von den sonstigen Präteritum-Verbformen.

<p><font color="#CC0000"><b>Idiomatische Verwendungen</b></font>
<p><b>Verben schicksalhafter Ereignisse:</b>
<p><font color="#FF0000"><b>cailleadh</b></font> = starb (wörtl. "verlor-man"),
<br>z.B.: <i>Cailleadh go hóg é. = Er starb jung.</i> (wörtl. "Verlor-man jung ihn")
<br>Obwohl eine autonome Form des Verbs <i>caill</i> (verlieren), hat dieses Verb keine sonderlich impersonelle Bedeutung und entspricht faktisch dem Verb "sterben".
<br>Die Verwendung der impersonellen Form beruht auf der Schicksalhaftigkeit des Todes ("Jemand geht verloren").
<br>Am häufigsten ist die Präteritumform, aber im Grunde sind auch andere Zeitformen möglich,
<br>z.B.: <i>Ní cailltear aon fheirmeoir leis an ocras. = Kein Bauer stirbt durch Hunger.</i>

<p><font color="#FF0000"><b>castar ar</b></font> / <font color="#FF0000"><b>le</b></font> = trifft,
<br>z.B.: <i>Casadh cailín orm. = Ich traf ein Mädchen.</i> (wörtl.: "Drehte-man Mädchen auf-mir")
<br>Auch diese Wendung ist alles andere als impersonell, denn beide Seiten, die sich treffen, werden genannt. Daß ein Ungenannter (außer dem Schicksal) etwas daran "dreht", ist trotz der wörtl. Übersetzung nicht gemeint.
<br>Die Verwendung der impersonellen Form beruht auf der Schicksalhaftigkeit, Zufälligkeit des Aufeinandertreffens.

<p><font color="#FF0000"><b>rugadh</b></font> (<font color="#FF0000"><b>do</b></font>) = wurde geboren / bekam ein Kind,
<br>z.B.: <i>Rugadh mac di. = Sie bekam einen Sohn.</i> (wörtl.: "Gebar-man Sohn zu-ihr", ganz ähnl. im Deutschen: "Ein Sohn wurde ihr geboren").
<br>Das Verb <i>beir</i> (tragen) bedeutet auch gebären (werfen, kalben, …), wird bei Menschen hingegen meist in der autonomen Form gebraucht (<i>Rugadh mé. = Ich wurde geboren.</i>)
<br>Die davon Betroffenen (im Allgemeinen: die Eltern) werden mit <i>do</i> angeführt. Die Präposition <i>do</i> bezeichnet keinen Handelnden, also nicht unbed. die Gebärende,
<br>siehe: <i>Rugadh mac dóibh = Ihnen (den Eltern) wurde ein Sohn geboren.</i>

<p><font color="#FF0000"><b>saolaíodh</b></font> (<font color="#FF0000"><b>do</b></font>) = wurde geboren / bekam ein Kind (ähnlich dem Vorhergehenden). Das Verb <i>saolaigh</i> (zu <i>saol = Leben, Welt</i>. also "zur Welt bringen") wird überwiegend in der auton. Form verwendet.
<br>z.B.: <i>Saolaítear gach duine den chine daonna saor agus comhionann i ndínit agus i gcearta. = Alle Menschen sind frei und gleich an Würde und Rechten geboren.</i> (aus Art. 1 der Allgemeinen Erklärung der Menschenrechte)

<p>Daneben einige seltener verwendete wie <i>gluaistear liom = ich breche auf</i> ("bewegt-man mit-mir")

<p><b>Verben der Wahrnehmung/Vermutung:</b>
<p>Der Wahrnehmende tritt mit <a href="do.htm">do</a> auf.
<br>Auch im Deutschen tritt bei "mir scheint", "mich dünkt", "mir träumt" kein eigtl. Subjekt auf, "mir" steht im Dativ und ist somit ähnlich irischem "dom":
Nicht ich tue etwas, sondern <i>irgendetwas Unbestimmtes</i> erzeugt einen Anschein bei mir. Somit erklärt sich auch die Verwendung der autonomen Form im Irischen, in der das eigtl. Subjekt unbestimmt ist.
<p><font color="#FF0000"><b>feictear do</b></font> (in Ulster auch <i>títhear do</i>) = scheinen, "mir scheint",
<br>z.B.: <i>Feictear dom go bhfuil sí tinn. = Mir scheint, daß sie krank ist.</i> (wörtl. "Sieht-man zu-mir, daß ...")
<br>&nbsp;&nbsp;&nbsp;&nbsp;&nbsp;&nbsp;&nbsp;&nbsp;<i>cionnas go bhfeicthear dó gur maith an rud a bheith beo, agus go bhfuil grá aige air = denn es schien ihm, daß es eine gute Sache sei, am Leben zu sein, und daß er es liebte.</i>
<p><font color="#FF0000"><b>samhlaítear do</b></font> = sich vorstellen, scheinen
<br>z.B.: <i>Ní hé a mhalairt a samhlaíodh dom. = Nichts anderes hatte ich mir vorgestellt.</i>
<p><font color="#FF0000"><b>ceaptar do, meastar do, síltear do</b></font> = erscheinen, "mich dünkt/deucht", engl. "methinks"
<br>z.B.: <i>Ceaptar dom go bhfuil mo bheola féin déanta de rubar mar go mbraithim tútach agam féin iad = Mir scheint, meine Lippen seien aus Gummi gemacht, denn sie fühlen sich mir taub an.</i>
<p><font color="#FF0000"><b>tuigtear do</b></font> = geneigt sein zu glauben, schlussfolgern;
<br>z.B.: <i>Do tuigeadh dom gur chuala guth bheo nó mharbh, ach níor bhain san dom shiúl . = Ich glaubte eine lebende oder tote Stimme zu hören, aber das änderte nicht meinen Gang.</i>
<p><font color="#FF0000"><b>taibhsítear do</b></font>, bzw. in Ulster <font color="#FF0000"><b>aibhsítear do</b></font> = eine Vorahnung haben, erscheinen, "mir schwant"
<br>z.B.: <i>Haibhsíodh rud éighinteacht daoithe agus phreab a croí. = Etwas schwante ihr und ihr Herz pochte.</i>
<p><font color="#FF0000"><b>taibhrítear do</b></font> = träumen, vorstellen, "mir träumt"
<br>z.B.: <i>Is minic a taibhríodh dom féin go mbínn ag titim anuas de mhullach caisleáin. = Oft träumte mir, ich würde von der Spitze der Burg fallen.</i>
<p><font color="#FF0000"><b>buailtear isteach in aigne</b></font> = in den Sinn kommen (wörtl. "schlägt-man hinein in [jemandes] Sinn")
<br>z.B.: <i>Buaileadh isteach ina haigne go … = Ihr kam in den Sinn, daß …</i>

<p>Alle diese idiomatischen Formen lassen sich auch in <b>zusammengesetzte Zeitformen</b> (z.B. in die Verlaufsform oder Formen mit <i>tar éis, le</i> u.a.) bringen.
<br>Dann tritt eine autonomen Form von <i>bí</i> (oder <i>tosaigh</i> o.a.) auf zusammen mit dem Verbalnomen des benötigten Verbs:
<br>z.B.: <i>Bhíothas i ndiaidh an bheirt bhan a chastáil ar a chéile. = Die beiden Frauen hatten sich gerade erst getroffen.</i> (wörtl. "War-man nach die zwei Frauen zu drehen auf einander")
<br>&nbsp;&nbsp;&nbsp;&nbsp;&nbsp;&nbsp;&nbsp; <i>Táthar do mo chailleadh. = Ich sterbe.</i> (wörtl.: "Ist-man zu meinem Verlieren")
<br>&nbsp;&nbsp;&nbsp;&nbsp;&nbsp;&nbsp;&nbsp; <i>Táthar ag aibhsiú domh go bhfuil mí-ádh i ndán duit. = Ich ahne, dir steht ein Unglück bevor.</i> (wörtl.: "Ist-man bei Vorahnen zu-mir, daß ist Miß-Glück in Schicksal zu-dir")
<br>&nbsp;&nbsp;&nbsp;&nbsp;&nbsp;&nbsp;&nbsp; <i>Táthar á aibhsiú sin domh. = Das ahne ich.</i>  (wörtl.: "Ist-man zu-seinem Vorahnen das zu-mir")
<br>&nbsp;&nbsp;&nbsp;&nbsp;&nbsp;&nbsp;&nbsp; <i>Bhíothas ag taibhreamh na rudaí sin di. = Sie malte sich grad jene Dinge aus.</i> (wörtl.: "War-man bei Träumen der Dinge jene zu-ihr")
<br>&nbsp;&nbsp;&nbsp;&nbsp;&nbsp;&nbsp;&nbsp; <i>Tosaíodh á thaibhreamh dom go … = Ich begann mir vorzustellen, daß …</i> (wörtl.: "Begann-man zu-seinem Vorstellen zu-mir, daß …")

<p><div dir="rtl"><font size="-2"><a href="#oben" title="nach oben">suas</a></font></div>
<p><hr width="100%">

<h3><a NAME="unregelmäßig"><font color="#009900">Die unregelmäßigen Verben (na briathra neamhrialta)</font></a></h3>

<p>Es gibt nurmehr 11 unregelmäßige Verben.
<br>Konjugiert werden sie wie regelmäßige Verben, jedoch:

<ul>
<li>Es gibt in verschiedenen Zeitformen verschiedene <b><i><font color="#CC0000">Wortstämme</font></i></b> (alle unregelmäßigen Verben) <a name="fnverweis3">[</a> <a href="#fn3">3</a> ]
<br>z.B.: <i>tá mé = ich bin, bhí mé = ich war, beidh mé = ich werde sein</i></li>

<li>In manchen Zeitformen gibt es bei 5 Verben (<a href="bi.htm">bí</a>,
<a href="dean.htm">déan</a>,
<a href="feic.htm">feic</a>,
<a href="teigh.htm">téigh</a>,
<a href="faigh.htm">faigh</a>) besondere <b><i><font color="#CC0000">abhängige Formen</font></i></b>. Diese <a href="#spleach">abhängigen Formen</a> unterscheiden sich bei diesen Verben erheblich von den unabhängigen oder absoluten Formen durch Verwendung anderer Stämme.
<br>z.B.: <i>tá mé = ich bin, an bhfuil mé? = bin ich?, bhí mé = ich war, an raibh mé? = war ich?</i></li>

<li><b>Keine</b> <b><i><font color="#CC0000">Präteritum-Verbalpartikel</font></i></b>:
Es werden bei 6 Verben (<a href="bi.htm">bí</a>,
<a href="dean.htm">déan</a>,
<a href="feic.htm">feic</a>,
<a href="abair.htm">abair</a>,
<a href="teigh.htm">téigh</a>,
<a href="faigh.htm">faigh</a>) <i>auch</i> im Präteritum <a href="part.htm">Verbalpartikel</a> ohne Endung <i>-r</i> benutzt.
<br>z.B.: <i>an bhfaca tú? = sahst du?, go ndearna tú = daß du machtest</i></li>

<li>Die <b>autonome Form</b> im Präteritum endet bei 6 Verben (<a href="bi.htm">bí</a>,
<a href="clois.htm">clois</a>,
<a href="feic.htm">feic</a>,
<a href="tar.htm">tar</a>,
<a href="teigh.htm">téigh</a>,
<a href="faigh.htm">faigh</a>) im Standard auf <b>-thas</b> (statt -adh)
<br>z.B.: <i>chualathas = man hörte, chonacthas = man sah</i></li>

<li>nebenbei:
<br>Im Munster-Dialekt verwenden einige Verben (<a href="clois.htm">clois</a>,
<a href="feic.htm">feic</a>,
<a href="tar.htm">tar</a>)
endungslose  Präteritumformen als synthetische Form der 1. Person: z.B.: <i>chuala = ich hörte</i> (statt regulär-synthet. <i>chualas</i> oder im Standard analytisch <i>chuala mé</i>), <i>chonac = ich sah</i> (statt <i>chonaic mé, chonaiceas</i>), <i>thánag, thána = ich kam</i> (statt <i>thángas, tháinig mé</i>)</li>
</ul>

<table WIDTH="400" BGCOLOR="#FFFFCC">
<tr ALIGN=CENTER BGCOLOR="#FFCC99">
<td><b>Verb</b></td>
<td><b>verschiedene Verbstämme</b></td>
<td nowrap><b>bes. abhängige<br>Formen</b></td>
<td NOWRAP><b>keine Präteritum-</b>
<br><b>Verbalpartikel</b></td>
<td NOWRAP><b>Auton. Präteritum
<br>auf -thas</b></td>
</tr>

<tr ALIGN=CENTER>
<td nowrap><a href="bi.htm">bí</a> (sein)</td>
<td><em class="red">ja</em></td>
<td><em class="red">ja</em></td>
<td><em class="red">ja</em></td>
<td><em class="red">ja</em></td>
</tr>

<tr ALIGN=CENTER>
<td nowrap><a href="dean.htm">déan</a> (machen)</td>
<td><em class="red">ja</em></td>
<td><em class="red">ja</em></td>
<td><em class="red">ja</em></td>
<td><i>nein</i></td>
</tr>

<tr ALIGN=CENTER>
<td nowrap><a href="feic.htm">feic</a> (sehen)</td>
<td><em class="red">ja</em></td>
<td><em class="red">ja</em></td>
<td><em class="red">ja</em></td>
<td><em class="red">ja</em></td>
</tr>

<tr ALIGN=CENTER>
<td nowrap><a href="teigh.htm">téigh</a>&nbsp; (gehen)</td>
<td><em class="red">ja</em></td>
<td><em class="red">ja</em></td>
<td><em class="red">ja</em></td>
<td><em class="red">ja</em></td>
</tr>

<tr ALIGN=CENTER>
<td nowrap><a href="faigh.htm">faigh</a> (bekommen)</td>
<td><em class="red">ja</em></td>
<td><em class="red">ja</em></td>
<td><em class="red">ja</em></td>
<td><em class="red">ja</em></td>
</tr>

<tr ALIGN=CENTER>
<td nowrap><a href="abair.htm">abair</a> (sagen)</td>
<td><em class="red">ja</em></td>
<td><i>nein</i></td>
<td><em class="red">ja</em></td>
<td><i>nein</i></td>
</tr>

<tr ALIGN=CENTER>
<td nowrap><a href="clois.htm">clois</a>/<a href="clois.htm">cluin</a> (hören)</td>
<td><em class="red">ja</em></td>
<td>&nbsp;<i>nein</i></td>
<td><i>nein</i></td>
<td><em class="red">ja</em></td>
</tr>

<tr ALIGN=CENTER>
<td nowrap><a href="tar.htm">tar</a> (kommen)</td>
<td><em class="red">ja</em></td>
<td><i>nein</i></td>
<td><i>nein</i></td>
<td><em class="red">ja</em></td>
</tr>

<tr ALIGN=CENTER>
<td nowrap><a href="ith.htm">ith</a> (essen)</td>
<td><em class="red">ja</em></td>
<td><i>nein</i></td>
<td><i>nein</i></td>
<td><i>nein</i></td>
</tr>

<tr ALIGN=CENTER>
<td nowrap><a href="tabhair.htm">tabhair</a> (geben)</td>
<td><em class="red">ja</em></td>
<td><i>nein</i></td>
<td><i>nein</i></td>
<td><i>nein</i></td>
</tr>

<tr ALIGN=CENTER>
<td nowrap><a href="beir.htm">beir</a> (tragen)</td>
<td><em class="red">ja</em></td>
<td><i>nein</i></td>
<td><i>nein</i></td>
<td><i>nein</i></td>
</tr>
</table>

<p>Das ist im Standard schon alles an Unregelmäßigkeit.
<br>In den Dialekten wird es allerdings etwas unübersichtlich, da z.T. mehr Unregelmäßigkeiten auftreten (u.a. häufigere Verwendung unterschiedl. Stämme auch in anderen Zeitformen, z.T. auch beide Stämme nebeneinander ohne Unterscheidung abh. und unabh. Formen, häufigere Verwendung von -thas bzw. dialektal -as als Endung der auton. Präteritumform, z.T. auch -adh und -(th)as nebeneinander, gar mit unterschiedl. Bedeutung, z.B. in Ulster <i>rugas air = man fing ihn</i> aber <i>rugadh é = er wurde geboren</i>). Teilweise ist auch umgekehrt mehr Regelmäßigkeit zu beobachten (Beschränkung auf weniger unterschiedl. Stämme, etc.).

<p>Die <a href="defekt.htm">defektiven Verben</a> sind weniger unregelmäßig als in ihrer Konjugation auf wenige Formen eingeschränkt.

<p><br>
<p>
<hr WIDTH="100%">
<center><a href="#oben" title="nach oben">suas</a>
<br><a href="gram.htm?verb1.htm" title="benötigt Javascript">Navigationsleiste</a>
<br><a href="typ1.htm">1. Konjugation</a> <a href="typ1ail.htm">/ auf -áil</a> <a href="typ1igh.htm">/ auf -igh</a>
<br><a href="typ2.htm">2. Konjugation</a>
<br><a href="zeitform.htm">Zeitformen</a>
<br><a href="verben.htm">Verben</a>
<br><a href="gramadac.htm">Gramadach na Gaeilge</a>
<br><a href="index.htm">braesicke.de</a>
<br>
<hr WIDTH="100%">
<br><font size="-2">© Lars Braesicke 1999 / 2019</font></center>
<p>
    <a href="http://validator.w3.org/check/referer">
    <img align="right" border="0"
    src="valid-html401.png"
    alt="Valid HTML 4.01!" height="31" width="88"></a>
</p>
<br><br>
<br><a name="fn1">[</a> <a href="#fnverweis1">1</a> ] <font size="-1"><b><font color="#CC0000">Zur Eklärung des Futur-ó der 2. Konjugation</font></b>:
<br><b><i>Prinzip:</i></b> Gebildet wurde das Futur einst durch Verlängerung des Vokals der letzten Silbe zu ó. Etymologisch entspricht es dem altirischen é-Futur, d.h., der Vokal wurde zunächst zu -é- gelängt, später zu -ó-.
<br>Bei <b>Verben auf -igh</b> wurde die Endung -igh dazu erstmal entpalatalisiert zu -ach (vergl. das gegenteilige Verfahren bei der Deklination der Substantive: bealach-bealaigh) und -a- durch -ó- ersetzt: das Ergebnis war -óch, hieran folgte die Personalendung (z.B. -aidh für die 3.Pers. Sing.), also: -óchaidh &nbsp;&nbsp;(z.B.:ceann<b>aigh</b> - ceann<b>ach</b> - ceann<b>óch</b> - ceann<b>óch</b>aidh).
<br>Diese Form wurde in der neueren Zeit verkürzt zum heutigen -óidh (z.B. ceannóchaidh &gt; ceannóidh).
<br>-óchaidh ist jedoch heute noch immer in Ulster verbreitet und [oxi], [ohi] oder [ahi] gesprochen.
<br><b>Verben auf -il, -in, -ir, -is</b> bildeten das Futur einst nicht durch -óch- (da zunächst kein -igh vorhanden war) sondern durch Verlängerung des Vokals ihrer letzen Silbe zu -ó- bzw. -eo-, also -ir zu -eor- und -in zu -eon-, etc. (z.B. im<u><b>i</b></u>r - im<u><b>eo</b></u>r - im<u><b>eo</b></u>raidh). Die Konjugation der anderem Zeitformen erfolgte ehedem wie bei Verben der 1. Konjugation (imir - imreann). Erst später wurde auch hier die Futur-Endung -óchaidh übernommen (imir - imr<b>eoch</b>aidh &gt; imreoidh). Hieraus wurde dann sekundär die "Stammendung" -igh destilliert und parallel auch in den anderen Zeitformen benutzt (imir - imrigheann &gt; imríonn). Daher "fehlt" diesen Verben das -igh heute nurmehr in der Verbwurzel (imir).
<br>In alter Rechtschreibung wurde noch konsequent <i>imreann</i> statt <i>imrigheann/imríonn</i> geschrieben, obwohl die Aussprache sich auch hier bereits an igh-Verben anglich (in Ulster aber noch immer oft <i>imreann</i>). Die Schreibweise "<i>*imrigheann</i>" trat also nie auf.
<br>Beim Verb <i>in<b>i</b>s</i> (erzählen) wird in Munster z.T. noch die Futur-/Konditionalform <i>(i)n<b>eo</b>saidh/(i)n<b>eo</b>sadh</i> (statt <i>inseoidh/inseodh</i>) verwendet (während im Präsens die Form <i>niseann</i> statt <i>insíonn</i> lautet).
<br>In älteren Texten tauchen auch beim Verb <i>oibrigh</i> in Ulster Futur/Konditionalformen wie <i>oibeoraidh/oibeoradh</i> auf, ebendso beim Verb <i>marbh</i> (heute <i>maraigh</i>) Futur/Konditionalformen <i>maróbhaidh/maróbhadh</i> statt heutigem <i>maróidh/maródh</i>.
<br>Die Futurform des Verbs <i>faigh</i> (bekommen) <i>gh<b>eo</b>bhaidh</i> entstammt der alten Präsensform <i>(do-)gh<b>ei</b>bh</i> mit Änderung des Vokals im Futur zu ó (eo).
<br>Das Verb <i>éirigh</i> scheint ein normales mehrsilbiges "-igh"-Verb zu sein, jedoch war es nach alter Rechtschreibung eher den Verben auf -il, -in, -ir zu vergleichen, da es wie diese Synkope aufwies (éirgheann sé, heute éiríonn sé, Futur: <i>éireochaidh sé</i>, heute <i>éireoidh sé</i>). Es ist daher offenbar ein Bindeglied beider Gruppen.
<br><b>Verben der 1. Koniugation</b> bilden das Futur nicht durch Verlängerung des Vokals der letzten Silbe  (da sie zumeist nur einsilbig sind bzw. ihre 2. Silbe bereits lang ist). Hier wird ein anderes Prinzip gewählt durch Einfügung des Futurmarkers f:  Endungen beginnen stets mit -f-: <i>glan - glanfaidh</i>. Es entspricht etymologisch dem altirischen b-Futur (wobei -b- auch im Altirischen zumeist -f- war). Es erscheint somit verwandt dem latein. Futur mit -b-: <i>amabat = er wird lieben.</i>
</font>
<p><a name="fn2">[</a> <a href="#fnverweis2">2</a> ] <font size="-1"><b><font color="#CC0000">Angabe des Handelnden mit der Autonomen Form</font></b>:
<br>Früher (noch im Klassischen Irisch) war mittels der Präpositionen <b>le, ó</b>, seltener <b>ag</b> die Angabe eines Handelnden möglich:
<br>z.B. <i>Marbhadh leis é. = Er wurde von ihm getötet. (Keating, 17. Jh.</i>). Im heutigen Irisch ist dies jedoch allgemein nicht mehr üblich: <i>Maraíodh é. = Man tötete ihn.</i>
<br>Heute bezeichnet <i>le</i> allein das Instrument: <i>Maraíodh leis é. = Man tötete ihn damit.</i>
<br>Gelegtl. treten aber autonome Formen mit Angabe eines Handelnden noch auf, sei es als Rest älterer Sprache, besonders förmlicher Sprache (z.B. in Gesetzestexten, dort auch als möglichst parallele Formulierung zum Passiv im englischsprachigen Gesetzestext), meist mit <b>ag</b>,
<br>z.B.: <i>ach féadfar é a thriail ag ceachtar acu = aber er kann von jedem von ihnen vor Gericht gebracht werden</i> (engl.: <i>but may be tried by either of them</i>; § 243(4) an tAcht Cosanta, Defence Act, 1954)
<br>&nbsp;&nbsp;&nbsp;&nbsp;&nbsp;&nbsp;&nbsp;&nbsp;<i>Is ag an Uachtarán a cheapfar an tArd-Aighne  … = Vom Präsidenten wird der Generalstaatsanwalt ernannt …</i> (engl. <i>The Attorney General shall be appointed by the President …</i>); Art. 30 der ir. Verfassung, 1937)
<br>Aber auch in manchen Dialekten (Connemara, Cois Fharraige) tritt es gelegtl. noch auf, vornehmlich mittels <b>ó</b> und im Präteritum,
<br>z.B.: <i>Gealladh dhúinn ó na comhairleoirí … = Uns wurde von den Ratsmitgliedern versprochen …</i>
</font>
<p><a name="fn2b">[</a> <a href="#fnverweis2b">2b</a> ] <font size="-1">Die Aussage, daß kein auf das Subjekt rückbezügl. Pronomen auftreten könne, ist eine logische Aussage aufgrund der Subjektlosigkeit der autonomen Form und somit eine präskriptive Aussage bezüglich deren Verwendung.
<br>Wenn ein rückbezügl. Pronomen notwendig ist, müsste prinzipiell auf eine  andere unpersönliche Aussageweise als die autonome Form ausgewichen werden, z.B. eine unpersönlich verwendete 2. Person Singular oder 3. Person Plural.
<br>Im Alltag kommt es aber dennoch zu Kontaminationen aus beiden, d.h. ein Satz beginnt mit der autonomen Form, im Weiteren tritt dann doch ein rückbezügliches Pronomen auf, dann in der 2. Person Singular,
<br>z.B.:  <i>gabháil a thógfaí idir do dhá láimh = ein Armvoll, das man zwischen seine</i> (wörtl. <i>"deine"</i>) <i>beiden Hände nehmen würde.</i>
</font>
<p><a name="fn3">[</a> <a href="#fnverweis3">3</a> ] <font size="-1"><b><font color="#CC0000">Zur Erklärung der unregelmäßigen Verben</font></b>:
<br>Neben wenigen suppletiven Verbstämmen, also Stämmen tatsächlich unterschiedlicher Herkunft (v.a. beim Verb <i>bí</i>), liegen den meisten unterschiedlichen Stämmen doch eine gemeinsame Etymologie zugrunde.
<br>Dies beruht darauf, daß dies einst zusammengesetzte Verben, aus dem eigentlichen Verb und davorgesetzten Präpositionen, und somit mehrsilbig waren:
<br>Durch unterschiedliche Betonung, entweder auf der ersten Silbe (<b>prototonisch</b>: die heutigen abhängigen Formen) bzw. auf der zweiten Silbe (<b>deuterotonisch</b>: die unabhängigen Formen) und darauf folgende Verschleifungen entstanden die heute "unterschiedlich" erscheinenden Formen.
<br>z.B.déan = machen: unabh. Form Präsens : <i>do-ghním</i> (Betonung auf ghním, z.T. noch so im Gebrauch: <i>ním</i>), abhängige Form <i>déanaim</i> (Betonung auf dé als Form der Präposition <i>do</i>, ghním unbetont zu -naim). Die Präteritumform <i>do rinne</i> entstand als deuteroton. Form aus *do-ro-gni (zusätzl. zur Präsensform die Partikel ro, Betonung auf ro als 2. Silbe), die prototonische Form <i>déarna</i> durch Betonung derselben Urform auf der 1. Silbe <i>do</i>.
<br>z.B. abair = sagen: prototonisch <i>abair</i> und deuterotonisch <i>deir</i> entstanden aus altirisch as-beir &gt; at-beir ("herausbringen"), bei <i>deir</i> ging die unbetonte erste Silbe nahezu unter (das t von at- ist noch im d erhalten, früher auch <i>adeir</i> geschrieben). Die Präteritumform <i>dúirt</i>, früher <i>adúirt</i> geht auf adrubairt (ad + ro + beir) zurück, enthält also bereits die Partikel ro, daher keine r-Formen der Verbalpatikel nötig.
Die Endung t entstammt dem altirischen <b>t-Präteritum</b>, in Munster blieb auch die synthetische t-Präteritum-Form der 1. Person, <i>dúrt = ich sagte</i>, erhalten.
<br>Eine weitere Unregelmäßigkeit sind unterschiedl. <b>Futurstämme</b>. Diese beruhen auf alten Futurbildungen:
<br>Eine altirische Methode der Futurbildung, das <b>s-Futur</b>, ist nur im unregelmäßigen Verb <i>ith = essen</i> erhalten (heute zusätzlich zum -s- auch -f- geschrieben): <i>íosfaidh mé = ich werde essen</i>.
<br>Zu erwähnen ist weiter das <b>é-Futur</b> (einem Vorläufer des späteren ó-Futurs) und zu den Futurstämmen bei den Verben <i>beir</i>, <i>deir</i> und in manchen Dialekten <i>tabhair</i> führte: Hier tritt als Futurmarker ein langes é auf und der Stammauslaut wird breit, Vokalschreibung also -éa-: beir - béarfaidh, deir - déarfaidh.  Ähnlich auch beim Verb <i>"machen"</i>, in Munster ist der é-Futurstamm <i>déan</i> noch auf Futurzeitformen beschränkt: <i>déanfaidh sé = er wird machen</i> ggü. <i>deineann sé = er macht</i> (in anderen Dialekten und im Standard wurde der Futurstamm <i>déan</i> tw. in andere Zeitformen übernommen: <i>déanann sé = er macht.</i>). Da die so gebildeten é-Futurstämme nicht mehr als alleinige Futurbildung erkannt werden, tritt auch hier ein zusätzliches -f- als Futurmarker hinzu.
</font>
<p><div dir="rtl"><font size="-2"><a href="#oben" title="nach oben">suas</a></font></div>
<script type="text/javascript" src="http://fc.webmasterpro.de/counter.php?name=Braesicke"></script>
<noscript><div><img src="http://fc.webmasterpro.de/as_noscript.php?name=Braesicke" style="width:1px;height:1px;" alt="" /></div></noscript>
</body>
</html>